ACORDAO-COMPLETO-2422545

ACÓRDÃO 3008/2020 ATA 43/2020 - PLENÁRIO

VISTO, relatado e discutido este processo de tomada de contas especial (TCE) , extraído dos autos do TC Processo 013.434/20152, para apurar responsabilidade solidária entre a sociedade empresária Rodocon Construções Rodoviárias Ltda. e o ex-servidor do Departamento Nacional de Infraestrutura e Transportes - Dnit, Sr. Carlos Roberto Milhorim, relativamente a débitos apurados em diversos contratos de obras rodoviárias no município de Dourados/MS;
ACORDAM os Ministros do Tribunal de Contas da União, reunidos em sessão de Plenário, ante as razões expostas pelo Relator, em:
9.1. rejeitar parcialmente as alegações de defesa da empresa Rodocon Construções Rodoviárias Ltda.;
9.2. rejeitar as alegações de defesa de Carlos Roberto Milhorim, ex-Chefe da Unidade do Dnit em Dourados/MS;
9.3. julgar irregulares, nos termos dos arts. 1º, inciso I, 16, inciso III, alíneas "b", "c" e "d", § 2º, da Lei 8.443/1992 c/c os arts. 19 e 23, inciso III, da mesma Lei, e com arts. 1º, inciso I, 209, incisos II, III e IV, 210 e 214, inciso III, do Regimento Interno do TCU, as contas de Carlos Roberto Milhorim e da empresa Rodocon Construções Rodoviárias Ltda.;
9.4. condenar solidariamente o Sr. Carlos Roberto Milhorim e a empresa Rodocon Construções Rodoviárias Ltda. ao pagamento das importâncias a seguir especificadas, atualizadas monetariamente e acrescidas dos juros de mora, calculados a partir das datas discriminadas até a data da efetiva quitação do débito, fixando-lhes o prazo de quinze dias, para que comprovem, perante o Tribunal, o recolhimento das referidas quantias aos cofres do Departamento Nacional de Infraestrutura de Transportes (Dnit) , nos termos do art. 23, inciso III, alínea "a", da Lei 8.443/1992:
	Valor (R$) 
	Data
	Débito/Crédito

	 (136.634,42) 
	18/7/2001
	Crédito

	37.352,40
	6/8/2001
	Débito

	50.455,25
	5/9/2001
	Débito

	10.978,48
	5/10/2001
	Débito

	9.292,72
	13/11/2001
	Débito

	13.680,49
	6/12/2001
	Débito

	25.002,96
	6/12/2001
	Débito

	131.738,24
	4/10/2002
	Débito

	112.366,21
	4/10/2002
	Débito

	 (24.989,80) 
	2/1/2003
	Crédito

	1.357,37
	2/1/2003
	Débito

	16.943,65
	2/1/2003
	Débito

	7.236,12
	28/2/2003
	Débito

	11.968,32
	28/2/2003
	Débito

	11.910,33
	28/2/2003
	Débito

	8.193,37
	28/2/2003
	Débito

	52.761,45
	28/2/2003
	Débito

	1.665,45
	28/3/2003
	Débito

	33.625,12
	28/5/2003
	Débito

	18.188,48
	10/7/2003
	Débito

	18.513,88
	10/7/2003
	Débito

	15.062,29
	11/7/2003
	Débito

	24.428,67
	14/7/2003
	Débito

	11.825,87
	14/7/2003
	Débito

	 (20.601,34) 
	19/9/2003
	Crédito

	3.560,99
	3/10/2003
	Débito

	14.547,80
	3/11/2003
	Débito

	10.975,65
	3/11/2003
	Débito

	23.004,02
	3/11/2003
	Débito

	14.750,19
	29/12/2003
	Débito

	 (2.183,38) 
	15/1/2004
	Crédito

	24.891,12
	15/1/2004
	Débito

	11.069,41
	8/4/2004
	Débito

	25.903,14
	24/5/2004
	Débito

	 (20.584,46) 
	23/6/2004
	Crédito

	729,60
	23/6/2004
	Débito

	473.625,19
	27/7/2004
	Débito

	244.962,17
	28/7/2004
	Débito

	 (408.044,86) 
	10/8/2004
	Crédito

	28.917,49
	10/8/2004
	Débito

	37.216,21
	10/8/2004
	Débito

	17.630,35
	10/8/2004
	Débito

	 (31.323,77) 
	24/8/2004
	Crédito

	55.787,10
	24/8/2004
	Débito

	13.088,13
	24/8/2004
	Débito

	2.877,47
	6/9/2004
	Débito

	9.519,38
	6/9/2004
	Débito

	5.404,10
	16/9/2004
	Débito

	7.004,46
	5/10/2004
	Débito

	25.289,73
	5/10/2004
	Débito

	9.034,12
	14/10/2004
	Débito

	36.958,70
	1/12/2004
	Débito

	15.415,70
	1/12/2004
	Débito

	2.547.086,69
	17/12/2004
	Débito

	565.498,24
	5/5/2005
	Débito

	 (114.812,43) 
	12/5/2005
	Crédito

	9.288,87
	10/6/2005
	Débito

	 (22.395,87) 
	23/6/2005
	Crédito

	13.929,89
	23/6/2005
	Débito

	 (14.395,46) 
	11/7/2005
	Crédito

	40.285,09
	11/7/2005
	Débito

	11.206,07
	11/7/2005
	Débito

	31.814,19
	12/7/2005
	Débito

	6.626,18
	12/7/2005
	Débito

	13.705,51
	31/8/2005
	Débito

	163.717,89
	17/10/2005
	Crédito

	13.900,75
	17/10/2005
	Débito

	37.842,79
	17/11/2005
	Débito

	86.588,52
	15/12/2005
	Débito

	154.940,42
	15/12/2005
	Débito

	20.856,63
	15/12/2005
	Débito

	92.888,33
	16/12/2005
	Débito

	219.019,38
	16/12/2005
	Débito

	28.692,46
	13/1/2006
	Débito

	12.699,92
	13/1/2006
	Débito

	18.425,77
	13/1/2006
	Débito

	73.735,38
	13/12/2006
	Débito

	125.438,27
	13/12/2006
	Débito

	16.830,34
	13/12/2006
	Débito

	11.941,66
	15/12/2006
	Débito

9.5. aplicar individualmente à Carlos Roberto Milhorim e à empresa Rodocon Construções Rodoviárias Ltda. a multa prevista no art. 57 da Lei 8.443/1992 c/c o art. 267 do Regimento Interno do TCU, no valor de R$ 350.000,00 (trezentos e cinquenta mil reais) , fixando-lhes o prazo de quinze dias, a contar da notificação, para que comprovem, perante o Tribunal (art. 214, III, "a", do Regimento Interno do TCU) , o recolhimento das dívidas aos cofres do Tesouro Nacional, atualizadas monetariamente desde a data do acórdão até a do efetivo recolhimento, se pagas após o vencimento, na forma da legislação em vigor;
9.6. considerar graves as infrações cometidas por Carlos Roberto Milhorim, nos termos do art. 60 da Lei 8.443 de 1992 e do art. 270, § 1º, do Regimento Interno do TCU;
9.7. inabilitar Carlos Roberto Milhorim para o exercício de cargo em comissão e de função de confiança no âmbito da administração federal pelo período de oito anos a contar da data de publicação deste Acórdão, nos termos do art. 60 da Lei 8.443 de 1992 e do art. 270 do Regimento Interno do TCU;
9.8. autorizar, desde logo, a cobrança judicial das dívidas, caso não atendidas as notificações, na forma do disposto no art. 28, inciso II, da Lei 8.443/1992;
9.9. autorizar também, desde logo, se requerido, com fundamento no art. 28, inciso I, da Lei 8.443, de 1992 c/c o art. 217, §§ 1º e 2º do Regimento Interno do TCU, o parcelamento das dívidas em até 36 parcelas, incidindo sobre cada parcela, corrigida monetariamente, os correspondentes acréscimos legais fixando-lhes o prazo de quinze dias, a contar do recebimento da notificação, para comprovar perante o Tribunal o recolhimento da primeira parcela, e de trinta dias, a contar da parcela anterior, para comprovar os recolhimentos das demais parcelas, devendo incidir sobre cada valor mensal, atualizado monetariamente, os juros de mora devidos, no caso do débito, na forma prevista na legislação em vigor, alertando os responsáveis de que a falta de comprovação do recolhimento de qualquer parcela importará o vencimento antecipado do saldo devedor, nos termos do § 2º do art. 217 do Regimento Interno deste Tribunal;
9.10. enviar cópia desta deliberação ao Procurador-Geral da República no Estado do Mato Grosso do Sul, nos termos do § 3º do art. 16 da Lei 8.443/1992 c/c o § 7º do art. 209 do Regimento Interno do TCU, para adoção das medidas cabíveis, e ao Departamento Nacional de Infraestrutura de Transportes (Dnit) e aos responsáveis, para ciência, informando-lhes que o inteiro teor da deliberação pode ser consultado no endereço www.tcu.gov.br/acordaos.

Tomada de contas especial instaurada em razão de pagamento por serviços de engenharia não realizados em contratos de obras de melhoramento e restauração rodoviária. Análise das alegações de defesa.

Superintendência Regional do DNIT no Estado do Mato Grosso do Sul - DNIT/MT.

3. Interessados/Responsáveis:
3.1. Interessado: Superintendência Regional do DNIT no Estado do Mato Grosso do Sul - DNIT/MT (04.892.707/0003-72).
3.2. Responsáveis: Carlos Roberto Milhorim (XXX.922.386-XX); Rodocon Construções Rodoviárias Ltda. (30.090.575/0001-03).

13.1. Ministros presentes: José Mucio Monteiro (Presidente), Walton Alencar Rodrigues, Augusto Nardes (Relator), Aroldo Cedraz, Ana Arraes, Bruno Dantas e Vital do Rêgo.
13.2. Ministros-Substitutos convocados: Augusto Sherman Cavalcanti e Marcos Bemquerer Costa.
13.3. Ministro-Substituto presente: André Luís de Carvalho.

AUGUSTO NARDES

Adoto como parte do relatório, com os ajustes de forma considerados cabíveis, a derradeira instrução do auditor da Secretaria de Controle Externo de Tomada de Contas Especial - SecexTCE (peça 78) , cuja proposta de encaminhamento foi acolhida pelo corpo dirigente daquela unidade técnica (peças 79 e 80) .
"INTRODUÇÃO 
Trata-se de processo apartado de Tomada de Contas Especial - TCE, extraído dos autos do TC 013.434/20152, para apurar responsabilidade solidária entre a sociedade empresária Rodocon Construções Rodoviárias Ltda. (CNPJ 30.090.575/0001-03) e o ex-servidor do Departamento Nacional de Infraestrutura e Transportes - Dnit, Sr. Carlos Roberto Milhorim (CPF XXX.922.386-XX) , relativamente a débitos apurados em diversos contratos de obras rodoviárias no município de Dourados/MS, consoante determinação contida no item 'f' do Despacho prolatado pelo Ilustre Ministro Relator, João Augusto Ribeiro Nardes (peça 73) . 
HISTÓRICO
Os autos colacionam documentos que dizem respeito a uma denúncia apurada pelo Departamento de Polícia Federal - PF, que deu origem ao Inquérito Policial 026/2006, para apurar suposto esquema de desvio de recursos na unidade regional do Dnit em Dourados/MS, o qual envolveria o então chefe da Unidade Local, Sr. Carlos Roberto Milhorim (CPF XXX.922.386-XX) , em associação com as empresas TV Técnica Viária, Rodocon Construções Rodoviárias Ltda. e ECR Engenharia Ltda.
De acordo com o apurado, o meio utilizado para as fraudes seria a adulteração de valores nas medições de obras e utilização de documento adulterado para respaldar pagamentos indevidos por obras não realizadas ou realizadas a menor, gerando dano aos cofres públicos federais.
Em âmbito interno, o Dnit apurou responsabilidades e aplicou penalidades com a utilização da Portaria 353, de 30.12.2011 (peça 7, p. 356 e peça 64, p. 469) , punindo o Sr. Carlos Roberto Milhorim (CPF XXX.922.386-XX) com a pena de demissão, com base no art. 132, IV, X, XI e XIII, da Lei 8.112/1990.
O Relatório da TCE foi concluído em 27/11/2014 (peça 15, p. 224-232) com indicação de dano ao erário e responsabilidade solidária do Sr. Carlos Roberto Milhorim (CPF XXX.922.386-XX) e as empresas ECR Engenharia Ltda. e Rodocon Construções Rodoviárias Ltda.
Foram adotadas providências para inclusão dos responsáveis no Cadastro Informativo de créditos não quitados do setor público federal - Cadin (peça 15, p. 294-296) .
A Controladoria-Geral da União - CGU elaborou e fez chegar ao Tribunal o Relatório de Auditoria 808/2015, datado de 24/4/2015 (peça 15, p. 310-320) , o qual se encontra acompanhado do Certificado de Auditoria de mesmo número e data (peça 15, p. 322) e do Parecer do Dirigente do Órgão de Controle Interno, datado de 27/4/2015 (peça 15, p. 324) . Consta, ainda, o Pronunciamento Ministerial, assinado em 28/5/2015, pelo Ilustre Ministro de Estado dos Transportes, Sr. Antônio Carlos Rodrigues (peça 15, p. 338) .  
Em instrução datada de 28/6/2016 (peça 22) a Secretaria de Controle Externo do TCU no Estado de Mato Grosso do Sul - Secex/MS analisou uma série de documentos oriundos do Ministério Público Federal - MPF, da PF, do Dnit, da CGU e outros.
Tal análise concluiu pela materialização do dano ao erário e pela responsabilidade solidária do Sr. Carlos Roberto Milhorim (CPF XXX.922.386-XX) e das empresas ECR Engenharia Ltda. e Rodocon Construções Rodoviárias Ltda., propondo a citação dos responsáveis para que apresentassem suas alegações de defesa e/ou recolhessem aos cofres públicos o débito imputado.
As citações e demais comunicações havidas nos autos estão resumidas na tabela abaixo:
Tabela 1: Citação dos responsáveis e outras comunicações processuais.

Nos termos do Despacho proferido pela Secex/MS em 18/7/2016 (peça 30) , houve necessidade de ajustes nos dados cadastrais e na individualização das condutas, o que justificou o cancelamento dos Ofícios 0514/2016 e 0516/2016, acima, resultando na necessidade de reencaminhamento das comunicações, conforme listado na Tabela 1, acima.
Consta um segundo Despacho de mesma natureza (peça 38) , no entanto tratando das condutas solidárias do Sr. Carlos Roberto e empresa ECR Engenharia, assunto não objeto desta análise.
A empresa ECR apresentou sua defesa nos autos do TC Processo 013.434/2015-2 e optou pelo recolhimento parcelado do débito, embora tenha deixado claro que não concorda com as conclusões do processo. Esse fato está consignado na instrução datada de 27/7/2016 (peça 39) .
Após pedidos de prazos (peça 44) , concedidos (peça 45) , o Sr. Carlos Roberto Milhorim apresentou suas alegações de defesa em 23/8/2016 (peça 50) .
O procurador da empresa Rodocon Construções Rodoviárias Ltda. apresentou alegações de defesa em 12/9/2016 (peça 66) , complementadas em 26/9/2016 (peça 69) e em 2/12/2016 (peça 72) .
Consta Parecer do Ministério Público de Contas junto ao TCU - MP/TCU, datado de 21/11/2016 (peça 71) . Aludido Parecer foi exarado nos autos do TC Processo 013.434/2015-2 e buscou analisar as defesas apresentadas pelos responsáveis no processo até aquele momento processual.
Em suas análises, refuta as alegações trazidas pela empresa ECR Engenharia, quanto às irregularidades praticadas em solidariedade com o Sr. Carlos Roberto, bem como aquelas trazidas por esse último, quanto aos mesmos fatos.
No entanto, o Parquet especializado aponta lacunas quanto às questões técnicas que envolvem a defesa apresentada pela Rodocon Construções Rodoviárias Ltda. (peça 66 e 'peça 91 do TC Processo 013.434/2015-2') , no tocante aos fatos atribuídos à sociedade empresária, em solidariedade com o Sr. Carlos Roberto, e sugere que o processo seja encaminhado à SeinfraRodoviaAviação para pronunciamento.
No caso, considerando as questões técnicas aventadas pela Rodocon em sua defesa, entende o Ministério Público de Contas que o melhor encaminhamento para o feito seria obter parecer da SeinfraRodoviaAviação acerca das questões técnicas aventadas.
Acompanhando o entendimento do Parquet especializado, o Ilustre Relator, Ministro João Augusto Nardes, proferiu Despacho, datado de 1/2/2017 (peça 73) , no qual determinou a constituição de processo apartado para apuração específica dos débitos solidários do Sr. Carlos Roberto Milhorim e da sociedade empresária Rodocon Construções Rodoviárias Ltda, além do encaminhamento à SeinfraRodoviaAviação, para que se pronuncie acerca dos questionamentos levantados pela empresa em sua defesa.
Na instrução precedente de 26/6/2019 (peça 75) , de autoria da Secretaria de Fiscalização de Infraestrutura Rodoviária e Aviação Civil, a finalidade era analisar as questões técnicas levantadas na defesa apresentada pela empresa Rodocon Construções Rodoviárias Ltda. (peça 66 e 'peça 91 do TC Processo 013.434/2015-2') , conforme determinação do Ilustre Relator, Ministro João Augusto Nardes, materializado no Despacho datado de 1/2/2017 (peça 73) e detalhadas no Parecer do Ministério Público (peça 71) .
EXAME TÉCNICO
16.	Na instrução à peça 22, analisando-se os documentos nos autos, concluiu-se pela necessidade de realização das seguintes citações, cujos termos foram ajustados em despacho (peça 30) :
	Irregularidade: alteração de medições de quantitativos acima dos realmente executados no bojo dos Contratos 19-005/2001, 19-009/2001, 19-033/2001, 19-010/2001, 19-002/2003 e 19-003/2004, de acordo com as evidências constantes do Inquérito Policial 026/2006 (Polícia Federal) , do Processo Administrativo Disciplinar PAD 50600.0104208/2009-16 e do Processo de Tomada de Contas Especial 506Processo 000214/2012-95.
	Débitos:
	       Contrato
	         Medição
	     Data da Ocorrência
	   Valor Histórico (R$) ¹

	19-005/2001-00
	2ª
	6/8/2001²
	37.352,40

		3ª
	5/9/2001²
	50.455,25

		4ª
	5/10/2001²
	10.978,48

		5
	13/11/2001²
	9.292,72

		6ª
	6/12/2001²
	25.002,96

		11ª
	4/10/2002
	112.366,21

		13ª
	2/1/2003
	16.943,65

		14ª
	2/1/2003
	 (24.989,80) 

		17ª
	28/2/2003
	52.761,45

		18ª
	28/2/2003
	8.193,37

		19ª
	28/2/2003
	11.910,33

		21ª
	28/3/2003
	1.665,45

		22ª
	11/7/2003
	15.062,29

		23ª
	10/7/2003
	18.513,88

		24ª
	14/7/2003
	11.825,87

		25ª
	19/9/2003
	 (20.601,34) 

		26ª
	3/11/2003
	23.004,02

		27ª
	3/11/2003
	10.975,65

		28ª
	15/1/2004³
	24.891,12

		29ª
	15/1/2004
	 (2.183,38) 

		30ª
	8/4/2004
	11.069,41

		31ª
	24/5/2004
	25.903,14

		32ª
	10/8/2004
	17.630,35

		33ª
	24/8/2004
	13.088,13

		34ª
	6/9/2004
	9.519,38

		35ª
	6/9/2004
	2.877,47

		36ª
	16/9/2004
	5.404,10

		37ª
	5/10/2004
	7.004,46

		38ª
	5/10/2004
	25.289,73

		39ª
	14/10/2004
	9.034,12

		41ª
	1/12/2004
	15.415,70

		45ª
	10/6/2005
	9.288,87

		46ª
	12/7/2005
	6.626,18

		47ª
	23/6/2005
	13.929,89

		48ª
	11/7/2005
	11.206,07

		49ª
	31/8/2005
	13.705,51

		50ª
	17/10/2005
	13.900,75

		51ª
	17/11/2005
	37.842,79

		52ª
	13/1/2006
	18.425,77

		53ª
	13/1/2006
	12.699,92

		54ª
	13/1/2006
	28.692,46

		55ª
	15/12/2006
	11.941,66

		56ª
	13/12/2006
	16.830,34

		Subtotal
	730.745,78

	19-009/2001-00
	6ª
	6/12/2001²
	13.680,49

		11ª
	4/10/2002
	131.738,24

		14ª
	2/1/2003
	1.357,37

		17ª
	28/2/2003
	11.968,32

		19ª
	28/2/2003
	7.236,12

		20ª
	10/7/2003
	18.188,48

		21ª
	28/5/2003
	33.625,12

		24ª
	14/7/2003
	24.428,67

		26ª
	3/10/2003
	3.560,99

		27ª
	3/11/2003
	14.547,80

		28ª
	29/12/2003
	14.750,19

		Subtotal
	275.081,79

	19-003/2004-00
	1ª
	1/12/2004
	36.958,70

		2ª
	17/12/2004
	2.547.086,69

		3ª
	5/5/2005
	565.498,24

		4ª
	12/5/2005
	 (114.812,43) 

		5ª
	12/7/2005³
	31.814,19

		6ª
	23/6/2005
	 (22.395,87) 

		7ª
	11/7/2005³
	40.285,09

		8ª
	17/10/2005
	 (163.717,89) 

		9ª
	15/12/2005
	20.856,63

		10ª
	15/12/2005
	154.940,42

		11ª
	15/12/2005
	86.588,52

		12ª
	16/12/2005
	219.019,38

		13ª
	16/12/2005
	92.888,33

		Subtotal
	3.495.010,00

	19-010/2001-0
	32ª
	10/8/2004
	37.216,21

		33ª
	24/8/2004
	 (31.323,77) 

		46ª
	23/6/2004
	729,60

		47ª
	23/6/2004
	 (20.584,46) 

		48ª
	11/7/2005
	 (14.395,46) 

		55ª
	13/12/2006
	125.438,27

		56ª
	13/12/2006
	73.735,38

		Subtotal
	170.815,77

	19-002/2003-00
	3ª
	27/7/2004
	473.625,19

		4ª
	10/8/2004
	 (408.044,86) 

		5ª
	24/8/2004
	55.787,10

		Subtotal
	121.367,43

	19-033/2001-00
	20ª
	28/7/2004³
	244.962,17

		21ª
	10/8/2004
	28.917,49

		Subtotal
	273.879,66

	Total
	5.066.900,43

1 - Diferença entre o valor pago e o valor executado.
2 - Consoante o órgão instaurador não foi possível encontrar a ordem bancária desses pagamentos, por isso foram utilizados para efeito de cálculo de atualização financeira a data e o valor da Nota Fiscal que consta nos autos do Processo 50600.010428/2009-16 e Apensos.
3 - Foram emitidas mais de uma ordem bancária com datas distintas.
Valor da dívida atualizada (sem juros) em 18/7/2016: R$ 10.161.718,31. 
	Responsáveis: Carlos Roberto Milhorim (CPF 181.922.38687) ; Rodocon Construções Rodoviárias Ltda. (CNPJ 30.090.575/000103) .
	Condutas:
 do Sr. Carlos Alberto Milhorim - realizar pagamentos à empresa Rodocon, relativos à execução de contratos de obras rodoviárias no município de Dourados/MS, em valores e quantitativos maiores que os efetivamente executados;
 da empresa Rodocon Construções Rodoviárias Ltda. - receber pagamentos, relativos à execução de contratos de obras rodoviárias no município de Dourados/MS, em valores e quantitativos maiores que os efetivamente executados.
	Dispositivos violados: arts. 37, caput c/c. 70, § único, da Constituição Federal/1988; art. 93 do Decreto-Lei 200, de 25/2/1967; arts. 66, 145 e 148 do Decreto 93.872/1986; arts. 62 e 63 do Decreto Lei 4.320/1964; art. 66 da Lei 8.666/1993 (empresa - arts. 876 e 884 da Lei 10.406, de 10/1/2002) .
Nexo de causalidade: a realização ou o recebimento de pagamento relativos à execução de contratos de obras rodoviárias no município de Dourados/MS, em valores e quantitativos maiores que os efetivamente executados, resultou em prejuízo equivalente à diferença entre o valor pago e o valor correspondente à parcela efetivamente executada. 
	Evidências: Inquérito Policial 026/2006 (Polícia Federal) ; Processo Administrativo Disciplinar PAD 50600.0104208/2009-16; e Processo de Tomada de Contas Especial 506Processo 000214/2012-95.
17.	Passa-se a seguir a descrever cada argumento apresentado nas alegações de defesa dos responsáveis, seguido de sua respectiva análise efetuada pelo Ministério Público junto ao TCU (peça 71) e pela SeinfraRodovias (peça 75) .
Análise do MPTCU (peça 71) 
18.	Por oportuna, transcreve-se a seguir a percuciente análise expendida pelo Douto Parquet:
Tendo em vista que, estando os autos neste gabinete, o sr. Carlos Roberto Milhorim e a empresa Rodocon apresentaram alegações de defesa, passa o Ministério Público de Contas à sua análise. 
I. O sr. Carlos Roberto Milhorim ofertou, no essencial, a seguinte defesa (peças 74/89) : 
a) Necessidade de suspensão da presente tomada de contas especial em virtude do: 
a.1) Trâmite de ação de improbidade administrativa e de ação penal visando a apurar os mesmos fatos; 
a.2) Trâmite da ação anulatória de ato administrativo na qual se questiona o proceder da Comissão de Processo Administrativo Disciplinar. Como já explicitado supra, no exame do arrazoado da empresa ECR, não há falar em suspensão da tramitação desta TCE em face da existência de ações judiciais pendentes, ante o princípio da independência das instâncias. 
b) Desnecessidade de instauração da tomada de contas especial, ante o disposto no art. 6º, inciso II, da Instrução Normativa 71/2012 do TCU, o qual dispõe que: 
'Art. 6º Salvo determinação em contrário do Tribunal de Contas da União, fica dispensada a instauração da tomada de contas especial, nas seguintes hipóteses:             (...)             
II - houver transcorrido prazo superior a dez anos entre a data provável de ocorrência do dano e a primeira notificação dos responsáveis pela autoridade administrativa competente;' 
Segundo o sr. Carlos Roberto Milhorim, a primeira notificação deu-se em 1º.8.2014 e a primeira medição impugnada teria se dado em 6.8.2001. Portanto, a TCE deveria ter por objeto as medições situadas no intervalo de 10 anos a contar da primeira notificação, ou seja, a partir dos pagamentos que teriam sido efetuados após 1º de agosto de 2004, motivo pelo qual deveriam ser excluídas todas as que lhe são pretéritas.   
Sobre a questão, de acordo com a jurisprudência do Tribunal, é necessário que, nesses casos, o prejuízo à defesa seja comprovado nos autos, o que não foi feito pelo responsável. Ao contrário, traz ele uma extensa documentação amparando a sua defesa (peças 74/89) .  
A propósito, destacam-se os seguintes julgados: 
Acórdão 6018/2015-TCU-Segunda Câmara (Recurso de Reconsideração, Ministra Ana Arraes, Boletim de Jurisprudência 97) 
'O transcurso do lapso de dez anos para dispensa de instauração da tomada de contas especial, apesar de admitido em tese, precisa ser avaliado em confronto com os elementos disponíveis em cada caso, com o objetivo de verificar se houve, de fato, prejuízo ao pleno exercício do contraditório e da ampla defesa.'   
Acórdão 67/2014-TCU-Plenário (Recurso de Reconsideração, Relatora Ministra Ana Arraes, Boletim de Jurisprudência 22) : 
 'O mero transcurso do tempo não é razão suficiente para o trancamento das contas ou para a não abertura de tomada de contas especial. É preciso que, além disso, haja fundadas razões para supor que o direito à defesa tenha sido prejudicado. A IN TCU 71/2012, assim como a revogada IN TCU 56/2007, condiciona a dispensa de instauração da TCE à inexistência de determinação em contrário do Tribunal.'  
c) Não preenchimento dos pressupostos necessários à TCE, uma vez que não houve a necessária comprovação do dano a legitimar a abertura da tomada de contas especial, devendo esta ser arquivada.  
Ao ver do Ministério Público de Contas, os elementos constantes nos autos, tais como o inquérito policial, o PAD e os demais documentos que formam a TCE demonstram fartamente a ocorrência das irregularidades.
A respeito, merece destaque a conclusão do Relatório da Polícia Federal - Inquérito Policial 26/2006 (peça 1, p. 338) : 
'Assim, as provas deixaram patente a existência de uma grande empreitada criminosa de desvio de recursos e falsificação ideológica de documentos no âmbito do Dnit/DRS. As condutas dos indiciados são típicas e ilícitas, sendo os mesmos culpáveis por absolutamente imputáveis, capazes de entender perfeitamente a ilicitude de seus atos, sendo-lhes exigível tivessem condutas diversas. Sendo assim, e por encontrarem os fatos adequação típica na legislação pátria, vão indiciados: Carlos Roberto Milhorim (...) .' 
Cite-se, ainda, trecho da análise da defesa apresentada pelo sr. Carlos Roberto Milhorim na fase interna da TCE (peça 14, pp. 172/6) :  
'A Comissão de Tomada de Contas Especial utilizou-se, como prova, dos documentos presentes no Processo do PAD 50600.010428/2009-16, visto que tanto a autoridade da Polícia Federal quanto os membros do processo administrativo disciplinar tomaram como verdadeira e, posteriormente, o Ministério Público Federal ratificou a veracidade dos mesmos. Além disso, cabe destacar também o item 62 do Parecer Jurídico 379/2011/Conjur-MT/CGU/AGU, acatado pelo Ministro do Transporte em seu julgamento, pela Portaria 353, de 30.12.2011: 
'62. As provas documentais que constam do Inquérito Policial 26/2006 demonstram claramente que o sr. Carlos Roberto Milhorim participava de esquema que tinha como escopo fraudar as medições realizadas nos contratos de obras a cargo da UL/Dourados e, posteriormente, auferia vantagem financeira em decorrência dos pagamentos feitos pela União'.' 
d) Precariedade da prova testemunhal invocada para sustentar a alteração de medições. Ressalte-se que, independente da prova testemunhal questionada pelo sr. Carlos Roberto Milhorim, consta nos autos (inquérito policial, PAD e relatório de TCE) uma série de evidências de sua responsabilidade pelos ilícitos ora apurados, formando um conjunto de provas hábeis a formar convicção por parte do Tribunal.  
e) O suposto prejuízo decorrente da execução do Contrato 19-014/1996, sob a responsabilidade da empresa ECR Engenharia Ltda. 
e.1) O entendimento da autoridade policial, adotado pela representante ministerial e pela Comissão do Processo Administrativo Disciplinar, no sentido de que os relatórios mensais não eram elaborados pelo engenheiro Gustavo Rios Milhorim, tendo em vista a apreensão de folhas em branco por ele rubricadas, não merece prosperar. Isto porque o relatório mensal de supervisão é composto de diversas partes, sendo uma delas o relatório fotográfico. As folhas em branco contendo a rubrica do engenheiro Gustavo Rios Milhorim destinavam-se à colagem de fotos para completar o relatório, não indicando que este fosse formulado por terceira pessoa (na hipótese, seu pai, Carlos Roberto Milhorim) . 
e.2) De outro norte, em momento algum, tanto no inquérito policial instaurado quanto no processo administrativo, cogitou-se de incapacidade técnica do engenheiro Gustavo Rios Milhorim, o que poderia revelar sua inaptidão para a função destacada. Ao contrário, observa-se que o engenheiro Gustavo Rios Milhorim graduou-se pela Universidade Federal de Mato Grosso do Sul, estando devidamente habilitado no conselho profissional (Crea-MS) para exercer sua profissão, e sua competência foi atestada pela posterior aprovação em concurso para o ingresso na carreira do Dnit, figurando entre os primeiros colocados.  
Consoante já visto supra, constam, nos autos, evidências suficientes para comprovar a irregularidade afeta à atuação conjunta entre o sr. Carlos Roberto Milhorim e seu filho Gustavo Rios Milhorim na execução do contrato com a ECR.  
A propósito, vale trazer a lume os seguintes excertos do PAD (peça 88, pp. 10/3) : 
'Também foi objeto de investigação a denúncia de que o senhor Gustavo Rios Milhorim teria atuado na supervisão de obra nos mesmos trechos rodoviários nos quais seu pai, Carlos Roberto Milhorim, seria fiscal do Dnit e que, por conta dessa relação de parentesco, o senhor Gustavo omitiria de suas assinaturas o sobrenome 'Milhorim', assinando apenas como 'Gustavo Rios'. 
De fato, foi constatado pela autoridade policial que o senhor Gustavo Rios atuou como supervisor, pela empresa ECR, nos mesmos trechos rodoviários que seu pai atuava pelo Dnit, como engenheiro fiscal.  
 (...) 
Ocorre que, conforme revelado pela Polícia Federal, dentre os documentos apreendidos, encontravam-se folhas em branco, todas rubricadas pelo senhor Gustavo Rios Milhorim. Segundo o entendimento da autoridade policial, o relatório seria, na verdade, feito pelo próprio Carlos Roberto Milhorim, que determinava a seu filho que apenas rubricasse as folhas em branco, conforme consta (...) a observação feita à mão: 'As folhas em branco é só dar um visto como nos outros relatórios'.
 (...) a Comissão de PAD entende que, pela relação de confiança que deve existir entre supervisor (contratado pela empresa supervisora) e o engenheiro do Dnit, tal encargo não poderia jamais ser assumido pelo senhor Gustavo Rios Milhorim. Os trabalhos poderiam se mostrar viciados, com a prática de irregularidades por parte de um desses agentes (supervisor ou engenheiro do Dnit) , ou de ambos, sem que o outro tivesse coragem de revelar tais irregularidades justamente devido ao grau de parentesco. E, ao que tudo indica, foi exatamente o que aconteceu. 
A relação de parentesco fez com que o trabalho de supervisor acabasse sendo um 'trabalho de fachada', sem atingir sua finalidade precípua a que foi projetado. O relatório, na verdade, era apenas 'pro forma', trazendo prejuízos à União.' 
Ao ver do Ministério Público de Contas, a defesa do sr. Carlos Roberto Milhorim deve ser rejeitada. Assim, com relação à sua responsabilidade, deve ter suas contas julgadas irregulares juntamente com as da empresa ECR Engenharia Ltda., com a condenação em débito solidário.  
No que concerne à responsabilidade solidária com a empresa Rodocon Construções Rodoviárias Ltda., como se verá adiante, remanescem dúvidas sobre questões técnicas aventadas na defesa desta última, que, no entender do MP de Contas, carecem de análise pela SeinfraRodovias.  
Considerando, pois, que os débitos solidários entre o sr. Carlos Roberto Milhorim com as empresas ECR e com a Rodocon encontram-se em fase processual distinta, pois a ECR requereu o parcelamento de sua dívida e a defesa da Rodocon necessita de oitiva da SeinfraRodovias, tem-se que o melhor encaminhamento para o feito é a formação de apartado para tratar especificamente da TCE afeta ao sr. Carlos Roberto Milhorim e à empresa Rodocon, dando continuidade ao presente processo. 
A empresa Rodocon alegou, em síntese, que:
a) Toda a investigação, originada de denúncia anônima, corre o risco de ruir, pois o STJ 'tem entendido que notícia anônima sobre eventual prática criminosa, por si só, não é idônea para a instauração de inquérito policial ou deflagração da ação penal, prestando-se, contudo, a embasar procedimentos investigatórios preliminares em busca de indícios que corroborem as informações da fonte anônima, os quais tornam legítima a persecução criminal estatal'.  
Não merecem prosperar as alegações, primeiro, porque não se trata de ação penal; segundo, porque a denúncia anônima, que deu origem ao presente processo, foi corroborada por extensa investigação, que comprovou a existência das irregularidades; terceiro, porque conforme entendimento do TCU, constante, v.g., no Acórdão 425/2014-TCU-Plenário (Representação, Relator Ministro Benjamim Zymler, Boletim de Jurisprudência 27) : 'Não é nulo o processo no âmbito do TCU que se origina de denúncia anônima, desde que realizadas as diligências necessárias para verificação dos fatos e colação de provas'.
b) O relatório final do PAD não faz menção alguma às irregularidades cometidas pela Rodocon. Se a comissão de TCE, instaurada no âmbito do Dnit, utiliza o relatório final do PAD, então deveria afastar qualquer tipo de sanção a quem não foi parte do PAD, nem dele se defendeu, sob pena de violação do devido processo legal, amparado pelo contraditório e pela ampla defesa.  
b.1) Em nenhum momento a Rodocon figurou como acusada, tampouco lhe foi cominada qualquer penalidade, de forma que a utilização integral das conclusões do PAD para a imputação de sanções no âmbito desta TCE configura ato manifestamente ilegal, em afronta ao devido processo legal e ao contraditório. A Rodocon interpôs recurso administrativo, o qual não foi analisado pela autarquia federal, que se limitou a citá-lo em seu relatório final.  
De acordo com o entendimento do Tribunal, não é causa de nulidade a ausência de contraditório ou de notificação do responsável na fase interna da TCE, bastando, para cumprimento do contraditório e da ampla defesa, a citação no âmbito deste Tribunal:
Acórdão 2471/2013-TCU-Plenário (Boletim de Jurisprudência 8) 
'A fase interna da tomada de contas especial não corresponde a processo, mas sim a procedimento de caráter inquisitório, no qual não há partes, nem lide ou litígio. O contraditório somente se torna obrigatório com o ingresso da documentação no Tribunal de Contas da União.'
Acórdão 7880/2014-TCU-Primeira Câmara (Boletim de Jurisprudência 66) 
'A instauração do contraditório, para fins de condenação dos responsáveis por parte do TCU, se dá na fase externa do processo de contas especiais, por meio de sua regular citação, sendo irrelevante, para a configuração do contraditório, a ocorrência ou não de notificação anterior pela Administração na fase interna da tomada de contas especial.'
No caso, como se verifica nos autos, a Rodocon teve oportunidade de se defender tanto na fase interna da TCE (vide peça 14, pp. 376/9) quanto na fase externa, com a citação válida levada a efeito por este Tribunal, não havendo, pois, que se arguir ofensa ao contraditório e à ampla defesa.  
c) O Ofício de citação/TCE 2/2014 SR/GO/DF, expedido pelo Dnit, apesar de tomar como base a investigação da Polícia Federal que apontou irregularidades nos seguintes contratos: UT/19-003/2004, PD/19-005/2001 e PD/19-010/2001 (IP/DF 26/2006, englobando 3 contratos) , imputou à Rodocon irregularidades nos Contratos 19-009/2001, 19-033/2001 e 19-002/2003, nunca mencionados, tampouco analisados na ação civil pública e em nenhum outro processo em que a Rodocon tenha sido parte.
c.1) A ora defendente não teve assegurado, nos processos administrativos (PAD e TCE/Dnit) ensejadores desta TCE, o direito ao contraditório e à ampla defesa. Pelo contrário, foi surpreendida com o Ofício Dnit 2/2014 SR GO/DF já impondo a aplicação de sanção administrativa.
c.2) Assim sendo, é perfeitamente cabível a ocorrência de prescrição da pretensão punitiva em face da Rodocon em relação aos três novos contratos (19-009/2001, 19-033/2001 e 19-002/2003) inseridos no âmbito desta TCE e de conhecimento da Rodocon apenas em 30.7.2014, data do Ofício de citação 2/2014 SR/GO/DF, tendo em vista que a empresa não teve a oportunidade de apresentar defesa e sequer foi ouvida. Do contrário, haveria afronta ao direito de defesa da ora alegante, tal como se posiciona, em recentes precedentes, o próprio TCU (cita julgados do TCU em que houve o arquivamento da TCE em face do interregno de tempo de mais de dez anos entre a ocorrência dos fatos e a notificação do responsável) .
No caso, não houve prescrição da pretensão punitiva, em vista da imprescritibilidade do débito, ante o disposto no art. 37, § 5º, da Constituição Federal, entendimento que já se encontra sumulado nesta Corte  (Súmula 282: 'As ações de ressarcimento movidas pelo Estado contra os agentes causadores de danos ao erário são imprescritíveis') . Cabe salientar que a alteração de entendimento do Supremo Tribunal Federal sobre o tema refere-se a ações de dano à Fazenda Pública decorrentes de ilícito civil, no caso, afeto a acidente de trânsito (Recurso Extraordinário 669069) . 
Com efeito, no Mandado de Segurança 26210, o STF assentou serem imprescritíveis as pretensões de ressarcimento ao erário, tratando o precedente de tema diverso, eis que se referia a processo de tomada de contas que tramitava no TCU. Portanto, sobre a questão ora tratada por esta TCE, ainda não houve alteração do entendimento do STF, permanecendo válida a Súmula/TCU 282.
Como visto acima, repita-se, o contraditório e a ampla defesa estão sendo devidamente respeitados neste Tribunal por meio da citação válida e da oportunidade de a responsável apresentar a defesa que entender pertinente.
No que diz respeito ao decurso de mais de dez anos, cabe destacar o Acórdão 6974/2014-TCU-Primeira Câmara (Embargos de Declaração, Relator Ministro-Substituto Augusto Sherman, Boletim de Jurisprudência 62) :
'Somente o longo decurso de tempo entre a data da transferência dos recursos e a instauração da tomada de contas especial não é suficiente para o trancamento das contas, o qual só ocorrerá após a verificação de que o lapso temporal tenha prejudicado efetivamente o exercício, pelo responsável, do direito à ampla defesa e ao contraditório.'
Analogicamente, o Ministério Público de Contas considera que não foi comprovado inequivocamente o prejuízo ao contraditório e à ampla defesa ora alegado, não cabendo, pois, o argumento de prescrição da pretensão punitiva dos contratos mencionados.  
d) Houve total despreparo dos membros da comissão de TCE para apuração das eventuais irregularidades ocorridas na Superintendência do Dnit no Estado do Mato Grosso do Sul, como demonstram trechos de despachos e comunicações constantes na fase interna da TCE. A leitura contínua dos despachos e das comunicações evidencia as condições e os métodos precários e antiprofissionais em que foram apurados os valores e os responsáveis apontados no relatório final da TCE do Dnit.
No caso, ainda que tenha havido dificuldade dos membros da Comissão de TCE na condução dos procedimentos na sua fase interna, os atos processuais foram efetuados de forma regular, em consonância com a legislação de regência, ou seja, a dificuldade ora alegada não inviabilizou a prática dos atos processuais pertinentes. Assim, a desconstituição destes atos não pode ser realizada com meras alegações da parte interessada. Os fatos narrados não são hábeis a gerar a nulidade desta TCE.
g) A fase instrutória deficitária e fragmentada, agravada pela ausência de clareza e de precisão dos fundamentos iniciais, impossibilita o pleno exercício da ampla defesa e do contraditório por parte da empresa defendente. 
g.1) A ausência de uma nova instrução técnica criteriosa, atualizada e assecuratória da ampla defesa no âmbito do órgão federal de controle externo, após o início da presente TCE, manteria a carência de identificação dos fatos e de valores que realmente devem ser esclarecidos e contrapostos pelo defendente, obstando a individualização da conduta imputada e o direito de defesa da Rodocon.
g.2) O ordenamento jurídico brasileiro não admite a instauração e o desenvolvimento de processos judiciais e administrativos que minimamente deixem transparecer um pré-julgamento da autoridade competente. O dever de imparcialidade das autoridades administrativas há de ser preservado, o que não foi feito no caso em comento.
g.3) O TCU, órgão federal de controle externo, não pode se influenciar unicamente pelas ilações e suposições expostas em processos administrativos, conduzidos exclusivamente pelo Dnit e sem a participação do defendente, absolutamente alinhados aos interesses da autarquia federal.
g.4) Tendo em vista a necessidade de se prestigiar a ampla defesa, a ausência de instrução detalhada e a falta de saneamento da presente TCE, a ser processada e julgada no âmbito do TCU, prejudicaram o exercício pleno do direito de defesa, constitucionalmente assegurado. 
A Rodocon mais uma vez alega violação aos princípios do contraditório e da ampla defesa, o que sobejamente já foi refutado na presente análise. No caso, não restou comprovada a alegação de parcialidade do Dnit na condução desta TCE. Já o nexo causal está devidamente caracterizado.
A responsabilidade pelo débito deve recair solidariamente sobre todos os que a ele deram causa, uma vez que a obrigação de indenizar surge em razão da conduta integrante da cadeia causal propiciadora do prejuízo, não sendo necessário nem mesmo que fique caracterizado o locupletamento por parte do agente. Cumpre incluir, assim, tanto os agentes públicos que praticaram o ato irregular, quanto os terceiros que, de qualquer modo, hajam concorrido para o cometimento do dano apurado, a teor do disposto no § 2º do art. 16 da Lei 8.443/1992. 
Respondem solidariamente pelo débito os responsáveis relacionados nesta TCE, quais sejam, no caso específico desta análise, o sr. Carlos Roberto Milhorim e a empresa Rodocon. 
O ex-servidor do Dnit deve responder pela execução irregular dos contratos em tela. Sua conduta foi determinante para a ocorrência da totalidade do débito. 
A empresa Rodocon responde por ser terceira que, como parte interessada na prática do ato irregular, concorreu de forma decisiva para o seu cometimento (art. 16, § 2º, alínea 'b', da Lei Orgânica/TCU) . 
A respeito, esta Corte já decidiu que 'a imputação de débito a pessoa jurídica de direito privado (...) ocorre quando comprovada sua participação na prática de ato lesivo ao patrimônio público ou seu beneficiamento decorrente de pagamento indevido' (Acórdãos 366/2007 e 454/2007, ambos da 2ª Câmara) . 
h) Diante da leitura do Ofício 7/2014, do Dnit, conclui-se que esta notificação, emitida apenas por um membro da comissão, nada mais é que a fase preliminar de levantamento de valores e providências saneadoras, sem a análise detalhada do mérito, para julgamento final. Embora a autoridade instauradora tenha impulsionado as apurações mediante edição de ato ordinatório (ato de instauração) , não lhe compete o julgamento das contas, ato exclusivo do TCU, sendo importante ressaltar que a TCE não é julgada pela autoridade administrativa instauradora, mas, sim, pelo TCU.
h.1) A cobrança do Dnit de valores supostamente devidos pela Rodocon, no âmbito da fase interna da TCE, e a tentativa de inclusão da empresa no Cadin não deveriam ter sido sequer cogitados.
h.2) É o presente processo de TCE/TCU que deverá conter elementos de prova/convicção suficientes para se definir qual foi a conduta dos agentes públicos e demais responsáveis envolvidos (agentes solidários ou não) , qual/quanto foi o dano e, principalmente, o nexo de causalidade entre a conduta dos agentes (públicos e privados) .
h.3) A ora defendente requer, preliminarmente, o reconhecimento da prescrição punitiva relacionada aos Contratos 19-009/2001, 19-033/2001, 19-002/2003 e a promoção de uma nova instrução (ou melhor, a realização de uma instrução técnica específica) em relação aos contratos remanescentes nestes autos a serem processados e julgados pelo TCU, com a possiblidade de poder designar assistente técnico pericial e formular quesitos técnicos a fim de contribuir para a correta apuração do caso, abrindo-se, após o conhecimento da referida instrução, novo prazo para oferecer suas alegações de defesa, caso ainda persistam indícios de quaisquer supostas irregularidades. 
h.4) Corroborando a importância da designação de reinstrução técnica e de inspeção in loco dos serviços executados, cabe destacar existir controvérsia em relação aos contratos investigados, os valores apurados e aquele montante cobrado no ofício originário 257/2015/DAF, enviado, pelo Dnit, à Rodocon.
Por óbvio, não houve julgamento das contas na fase interna da TCE, incumbência esta do Tribunal de Contas da União no exercício de sua atribuição constitucional de julgar contas. 
Quanto ao requerimento de prescrição da pretensão punitiva dos contratos acima referidos, a questão já foi tratada anteriormente neste parecer. 
Relativamente à solicitação de realização de inspeção in loco, não é tarefa desta Corte de Contas produzir provas para responsáveis em sede de TCE, pois 'é ponto pacífico que não cabe ao TCU produzir provas em processo de Tomada de Contas Especial, pois tal incumbência é de responsabilidade exclusiva do responsável. Não encontra amparo a solicitação para que o TCU realize procedimento fiscalizatório, com vistas à produção de provas que são da exclusiva alçada do responsável' (Acórdão 6101/2013-TCU-Segunda Câmara) .
i) Houve inadequada comparação entre as planilhas de serviço supostamente executadas pela Rodocon e aquelas medidas pelo Dnit, planilhas parciais, apócrifas e não oficiais. Ausência de superfaturamento contratual.
i.1) Há inconsistências no comparativo das medições dos contratos, o que evidencia a inadequada e imprestável comparação entre planilhas de serviço supostamente executadas pela Rodocon e aquelas medidas pelo Dnit.
i.1.1) Causa estranheza a 1ª Medição do Contrato PD-19-005/2001-00 não constar da tabela de débito, muito embora tal medição esteja presente na planilha apreendida pela autoridade policial e, portanto, no corpo do inquérito policial.
i.1.2) A autoridade policial firmou seu entendimento no sentido de que todas as planilhas que continham a expressão 'executada' eram as que exibiam as medições reais e aquelas que se utilizavam do termo 'medida' eram fraudadas, com intuito de lesar os cofres públicos.
i.1.3) No tocante à 1ª medição do Contrato PD-19-005/2001-00, verifica-se que a planilha tida como 'executada' indicou o valor de R$ 159.171.24 e aquela referente à 'medição' fez constar quantia muito inferior de R$ 22.528,41.
i.1.4) Diante do entendimento esposado pela autoridade policial, aproveitado na Tomada de Contas Especial do Dnit, se o intuito era de superfaturar e sangrar os cofres públicos, por que então, neste caso, a planilha encaminhada para pagamento fez constar valor inferior de R$ 22.528,41 em vez de R$ 159.171,24?
i.1.5) Além de verificar que os cálculos levados a efeito para fins de contabilização de eventual superfaturamento deixaram de considerar todos os dados e medições existentes, notadamente aquelas que revelariam um prejuízo à empresa ora defendente, restam patentes a fragilidade e a inverossimilhança dos documentos utilizados no inquérito policial e no processo administrativo do Dnit.
i.1.6) Outro ponto a ser considerado diz respeito aos serviços referenciados, pois o item serviço 'CAM. CARROC. P/ TRANSPORTE PESSOAL' não consta na planilha 'executada', sendo que tal serviço é inerente e obrigatório no Contrato PD-19-005/2001-00.
i.1.7) Já em análise da 11ª medição do avanço físico da obra realizada pelo Dnit, no mesmo Contrato 19.005/2001 executado pela Rodocon, consta da tabela da autoridade policial, na coluna de 'executado', o valor de R$ 32.689,61 e não se verifica a anotação 'executada', nem qualquer outra rubrica ou assinatura da planilha juntada como prova. Do mesmo modo, também não consta, na documentação usada como 'prova' pela autoridade policial, qualquer planilha assinada ou com a anotação 'medido'.
i.1.8) Qual parâmetro foi utilizado para considerar tais planilhas como meio de prova, se não havia nenhum tipo de identificação oficial ou assinatura de autoridade competente?
i.1.9) Cabe esclarecer, neste caso, que a medição que acarretou o valor de R$ 145.050,82 pago ao Dnit foi referente não só aos serviços executados no mês da 11ª medição, mas também da soma dos serviços executados nas medições 8ª, 9ª e 10ª, que não foram pagas, visto que não havia dotação orçamentária naqueles meses, conforme demonstrado na seguinte anotação do Dnit: 'os serviços executados neste período não foram apropriados na presente medição parcial. Tais quantitativos serão devidamente lançados nos meses seguintes quando de dotação orçamentária'.
i.1.10) Na planilha de pagamento, que contém a medição no campo, utilizada pelo Dnit para pagamento e incluindo todos os serviços especificados, observa-se um conjunto de anotações referentes aos meses anteriores, quando não havia dotação orçamentária e não foram pagas, inseridas separadamente nesta para a devida liquidação.
i.1.11) Outra prática incorreta da análise feita pelo Dnit refere-se à comparação entre itens de serviços distintos e períodos de medição diferentes (parciais, totais) . Por exemplo, a análise da 1ª medição do Contrato 19.003/2004 indica que a planilha apócrifa, juntada ao processo administrativo da Comissão de TCE, aponta o valor de R$ 612.805,10 como executado pela empresa, mas tal valor não contempla a execução de todos os respectivos itens de serviços inerentes a este contrato.
i.1.12) Dentre eles, cabe destacar os serviços de mobilização/desmobilização, correção de defeito, tapa buraco, todos devidamente oficiais e assinados pela autoridade de fiscalização competente (Dnit, responsável pela medição) , e não documentos apócrifos que pretendem sustentar a ilegal acusação de suposto superfaturamento imputada à Rodocon.
i.1.13) A análise comparativa do Dnit entre as planilhas de execução e medição considera períodos distintos. A data da planilha que supostamente contém o valor executado pela construtora - 1.9.2004 a 30.9.2004 - é diferente da data da planilha dos itens efetivamente medidos e pagos pelo Dnit - 22.9.2004 a 30.9.20004 - no valor de R$ 649.763,80.
i.1.14) Tais inconsistências técnicas e outras provocadas pela análise de planilhas irreais, não oficiais e apócrifas, presentes na denúncia anônima e no inquérito policial, provocaram a apuração equivocada da comissão processante do Dnit, esperando-se que, neste momento processual junto ao TCU, seja feita a adequada instrução técnica fundada em bases sólidas e documentais oficiais, reais de execução e medição dos serviços utilizados para fins de pagamento à Rodocon.
i.1.15) Junta-se relatório analítico (anexo I) produzido pela empresa e não analisado pelo Dnit, a fim de demonstrar a comparação entre os serviços executados pela Rodocon e devidamente medidos/pagos pela autarquia federal (peça 91, pp. 39/95) .
No caso, considerando as questões técnicas aventadas pela Rodocon em sua defesa (tanto as acima descritas quanto as constantes à peça 91, pp. 39/95) , entende o Ministério Público de Contas que o melhor encaminhamento para o feito é promover a oitiva da SeinfraRodovias com vistas a apreciá-las. 
Dessa forma, como já destacado supra, a TCE relativa aos débitos solidários entre o sr. Carlos Roberto Milhorim com as empresas ECR e com a Rodocon encontra-se em duas fases processuais distintas, pois enquanto a ECR requereu o parcelamento de seu débito, a parte relativa à Rodocon necessita de oitiva da SeinfraRodovias, pelo que, para melhor andamento do feito, cabe a formação de apartado para tratar especificamente do débito solidário afeto ao sr. Carlos Roberto Milhorim e à empresa Rodocon.
j) A Rodocon, a fim de evidenciar sua boa-fé e sua conduta empresarial idônea, celebrou contrato de implementação de programa de integridade ético-corporativa, visando ao desenvolvimento de ações e políticas de prevenção e combate a atos ímprobos ou corruptos, ou seja, instituiu programa de Compliance e Probidade Empresarial.
j.1) A colaboração do particular no combate à corrupção e o compartilhamento de deveres tipicamente estatais (como a fiscalização e o controle de atos e contratos públicos) são atualmente mandamentais e devem ser considerados pelos órgãos públicos de controle no momento sancionatório. 
j.2) A legislação brasileira responsabiliza, administrativa e civilmente, pessoas físicas e jurídicas, organizadas sob qualquer forma, por atos lesivos à Administração Pública, nacional ou estrangeira, tendo sido a Lei 12.846/2013 regulamentada pelo Decreto 8.420/2015, prevendo a atenuação e até a remissão de penas, com a exclusão do nexo causal e da conduta ilícita, diante da existência de um Programa de Compliance e de mecanismos e procedimentos internos voltados à Probidade Empresarial, na forma do inciso VIII do art. 7º da Lei Anticorrupção.
Essa lei dispõe sobre a responsabilização administrativa e civil de pessoas jurídicas pela prática de atos contra a administração pública, nacional ou estrangeira, e dá outras providências. 
Seu art. 16 assim dispõe:
'Art. 16.  A autoridade máxima de cada órgão ou entidade pública poderá celebrar acordo de leniência com as pessoas jurídicas responsáveis pela prática dos atos previstos nesta Lei que colaborem efetivamente com as investigações e o processo administrativo, sendo que dessa colaboração resulte:
 (...) 
II - a obtenção célere de informações e documentos que comprovem o ilícito sob apuração.
§ 1o O acordo de que trata o caput somente poderá ser celebrado se preenchidos, cumulativamente, os seguintes requisitos:
I - a pessoa jurídica seja a primeira a se manifestar sobre seu interesse em cooperar para a apuração do ato ilícito;
II - a pessoa jurídica cesse completamente seu envolvimento na infração investigada a partir da data de propositura do acordo;
III - a pessoa jurídica admita sua participação no ilícito e coopere plena e permanentemente com as investigações e o processo administrativo, comparecendo, sob suas expensas, sempre que solicitada, a todos os atos processuais, até seu encerramento.
§ 3o O acordo de leniência não exime a pessoa jurídica da obrigação de reparar integralmente o dano causado.'
A aludida lei não se presta à solução do presente caso. Seu objetivo é promover a colaboração da empresa visando a desvendar, a elucidar os fatos ilícitos, mas, no caso em tela, como se observa nas peças aduzidas pela empresa Rodocon, ela não assume a existência das irregularidades.
Conforme os incisos supracitados, é indispensável que a pessoa jurídica admita sua participação no ilícito, apresente documentos que a comprovem e demonstre interesse em cooperar, o que não se infere da negativa renitente apresentada pela parte. 
Ainda que exista um planejamento estratégico para que os atos ilícitos sejam coibidos no futuro, o que é louvável, essa conduta, por si só, não produz efeitos exoneratórios nos atos passados, que são todos negados pela Rodocon, em desconformidade com as provas colhidas nos autos. 
Posteriormente, à peça 95, a Rodocon informa sobre a superveniência da 'sentença judicial proferida nos autos da Ação Anulatória 0082874.2015.4.02.5102 ajuizada pela Rodocon em face do Dnit, visando à anulação da TCE 50600.021450/2012-95'. 
Assevera que, no último dia 21.9.2016, foi publicada sentença anexa favorável ao pleito da Rodocon de anulação da TCE instaurada pelo Dnit (peça 95, pp. 4/15) , tendo em vista a violação ao direito de defesa da empresa, a qual foi a base da presente tomada de contas especial em curso no TCU. Portanto, reitera o pedido liminar de reinstrução do feito no âmbito do TCU e, no mérito, a adequada comparação de planilhas de serviços (executados e medidos) reais e oficiais, devidamente atestadas pelo Dnit e capazes de demonstrar a ausência de superfaturamento nos Contratos 19-005/2001, 19-009/2001, 19-009/2001, 19-003/2004, 19-010/2001, 19-002/2003 e 19-033/2001.
Conforme se verifica na sentença acostada aos autos, houve a procedência 'do pedido de declaração de nulidade da TCE, para o fim específico de promover cobrança administrativa de dívida apurada pelo Dnit, por vícios formais', no caso, violação ao devido processo legal na via administrativa.
O processo judicial pronunciou-se, assim, sobre o rito formal adotado na fase interna da TCE e não sobre as irregularidades ora tratadas nesta fase externa no âmbito do TCU. Não há, pois, identidade entre as matérias julgadas. Desta forma, e considerando o fato de que a aludida sentença sequer transitou em julgado, conforme andamento processual à peça 97, bem como o princípio da independência das instâncias, entende o Ministério Público de Contas que não merecem acolhida as alegações da empresa Rodocon.
19.	Encaminhado os autos pelo Ministro Relator à SeinfraRodoviaAviação, como sugerido pelo MPTCU e relatado no item anterior, quanto aos aspectos técnicos abordados pela Rodocon, assim se posicionou em essência aquela secretaria especializada (peça 75) :
Conforme noticiado ao final do histórico acima, esta Instrução tem a finalidade de analisar as questões técnicas levantadas na defesa apresentada pela empresa Rodocon Construções Rodoviárias Ltda. (peça 66 do TC Processo 013.434/2015-2) , conforme determinação do Ilustre Relator, Ministro João Augusto Nardes, materializado no Despacho datado de 1/2/2017 (peça 73) e detalhadas no Parecer do Ministério Público (peça 71) . 
Convém esclarecer que esta instrução não tem a finalidade de analisar todos os argumentos apresentados a título de defesa pelos responsáveis, mas somente aquilo que concerne aos apontamentos feitos pelo Parquet especializado junto ao Tribunal, especificamente focados nas questões técnicas suscitadas (peça 66 e 'peça 91 do TC Processo 013.434/2015-2') , concentradas e resumidas no item 'i' e seus subitens, do Parecer do Ministério Público (peça 71, p. 16-18) .
O cerne da questão levantada é a quantificação de débitos com base em planilhas apreendidas pela Polícia Federal junto à empresa Rodocon Construções Rodoviárias Ltda.
De acordo com as conclusões do Inquérito Policial 026/2006, foi detectada a prática de adulteração de planilhas de medição de obras, onde eram apresentados documentos que demonstravam quantidades de serviços e obras em montante superior ao realmente executado, gerando desembolsos a maior por parte da Administração.
Ainda na esteira das investigações, afirma-se que eram mantidas duas planilhas para cada momento de medição dos serviços. A primeira, com o valor real das medições, receberia uma anotação com os dizeres 'Executada', enquanto a segunda, com quantidades supostamente superiores ao real executado, receberia a anotação de 'Medido' e serviria para balizar os pagamentos junto ao Dnit.
Em suma, a defesa apresentada pelos responsáveis à Secretaria de Controle Externo do TCU no Estado do Rio de Janeiro - Secex/RJ e recepcionado em 12/9/2016 (peça 66 e 'peça 91 do TC Processo 013.434/2015-2') , busca desqualificar tais documentos, afirmando não serem documentos hábeis a evidenciar qualquer manobra ou estratégia para causar dano aos cofres públicos e apresenta supostas inconsistências nos fundamentos apresentados pela autoridade policial para validar tais provas.
A análise que se segue não pretende adentrar ao campo da validade ou não dos documentos para efeito de prova junto ao processo criminal, visto que as atribuições do Tribunal não abarcam tais competências.
O que se pretende é esclarecer questões técnicas para efeito de aceitação dos documentos como evidências de irregularidades na execução física e financeira das obras em comento, para efeito de fundamentar caracterização de débito ao erário e responsabilização de quem lhe deu causa.
Para melhor compreensão dos fatos, será operada análise em separado para cada tópico apontado pela empresa e destacado no Parecer do MP/TCU, como se segue:
i.1.1) Causa estranheza a 1ª Medição do Contrato PD-19-005/2001-00 não constar da tabela de débito, muito embora tal medição esteja presente na planilha apreendida pela autoridade policial e, portanto, no corpo do inquérito policial.
Questiona-se o fato de os valores referentes à 1ª Medição do Contrato PD-19-005/2001-00 não estarem listados na soma de planilhas que balizaram a apuração de débitos, levada a efeito pelas investigações da PF e os levantamentos realizados pelo Dnit.
Com relação à 1ª Medição do Contrato PD-19-005/2001-00, constam três planilhas diferentes no processo.
A que acompanha a nota fiscal e os demais documentos referentes aos pagamentos realizados apresenta a soma de R$ 22.528,41 (peça 56, p. 17) e outras duas utilizadas para efeito de comparação entre 'Executado' e 'Medido'. A primeira com o valor de R$ 22.528,41 (peça 52, p. 134) e outra com a soma total de R$ 159.171,24 (peça 52, p. 135) .
Realmente não existe óbice a considerar tais planilhas no arcabouço probatório do processo, uma vez que os critérios estabelecidos na investigação estão presentes nesses documentos, ou seja, duas planilhas para a mesma medição, uma com indicação de 'Executado' e outra utilizada para efeito de pagamentos junto ao Dnit.
A característica que contrasta com os argumentos que fundamentaram o processo é que os valores da planilha utilizada para efeito dos pagamentos a serem realizados pelo Dnit são menores que aqueles inseridos na planilha batizada de 'Executado'.
Tal constatação em nada enfraquece o argumento utilizado pela autoridade policial, no entanto, esses valores também devem ser considerados para efeito de apuração do débito, ou seja, se está sendo considerada a diferença entre o valor da planilha 'Executado' e o valor da planilha 'Medido' para efeito de apuração de débito, esse critério também deve incidir sobre a planilha da 1ª Medição do Contrato PD-19-005/2001-00, atribuindo-se o valor positivo em favor dos responsáveis.
Desse modo, assiste razão aos argumentos apresentados e as planilhas que tratam da 1ª Medição do Contrato PD-19-005/2001-00 devem ser consideradas para efeito de cálculo do débito, obedecendo-se ao mesmo critério adotado para as demais, ou seja, considerando-se a diferença entre a planilha identificada como 'Executado' e aquela utilizada nos pagamentos realizados pelo Dnit.
i.1.2) A autoridade policial firmou seu entendimento no sentido de que todas as planilhas que continham a expressão 'executada' eram as que exibiam as medições reais e aquelas que se utilizavam do termo 'medida' eram fraudadas, com intuito de lesar os cofres públicos.
O questionamento se dirige ao entendimento firmado pela autoridade policial no momento da constituição do corpo probatório e se insurge contra o critério adotado pela PF, no momento de determinar quais planilhas tratavam de medição real ou da fraude.
Mais uma vez, cabe esclarecer que as competências do TCU não se misturam com as da PF, não podendo esta Corte se imiscuir nos critérios adotados por aquela força policial.
Dentro da competência do Tribunal, o entendimento é de que a existência de duas planilhas para a mesma medição, sendo que uma foi apresentada ao Dnit para pagamento e a outra fora encontrada nos arquivos da sede da empresa, indica que aquela encaminhada para pagamento tenha sido adulterada para elevar os valores recebidos pela empresa.
Da mesma forma, a existência de outro documento nas gavetas da empresa, trazendo a expressão 'Executado' e com valores abaixo daqueles desembolsados pela Administração, demonstra que havia um controle paralelo, com finalidade não explicada pela defesa apresentada e que, segundo as investigações da PF, seria utilizado como acompanhamento real das obras e serviços executados.
Como não há uma explicação válida para a existência de dois documentos de medição para o mesmo serviço e período e para as irregularidades constatadas no Inquérito Policial 026/2006 e no Processo Administrativo Disciplinar - PAD 50600.010428/2009-16, as alegações não merecem respaldo.
i.1.3) No tocante à 1ª medição do Contrato PD-19-005/2001-00, verifica-se que a planilha tida como 'executada' indicou o valor de R$ 159.171.24 e aquela referente à 'medição' fez constar quantia muito inferior de R$ 22.528,41.
Utilizar a análise efetuada para o item 'i.1.1', acima. (parágrafos 30 e seguintes) .
i.1.4) Diante do entendimento esposado pela autoridade policial, aproveitado na Tomada de Contas Especial do Dnit, se o intuito era de superfaturar e sangrar os cofres públicos, por que então, neste caso, a planilha encaminhada para pagamento fez constar valor inferior de R$ 22.528,41 em vez de R$ 159.171,24?
Utilizar a análise efetuada para o item 'i.1.2', acima. (parágrafos 37 e seguintes) .
i.1.5) Além de verificar que os cálculos levados a efeito para fins de contabilização de eventual superfaturamento deixaram de considerar todos os dados e medições existentes, notadamente aquelas que revelariam um prejuízo à empresa ora defendente, restam patentes a fragilidade e a inverossimilhança dos documentos utilizados no inquérito policial e no processo administrativo do Dnit.
Utilizar a análise efetuada para o item 'i.1.2', acima. (parágrafos 37 e seguintes) .
i.1.6) Outro ponto a ser considerado diz respeito aos serviços referenciados, pois o item serviço 'CAM. CARROC. P/ TRANSPORTE PESSOAL' não consta na planilha 'executada', sendo que tal serviço é inerente e obrigatório no Contrato PD-19-005/2001-00.
O argumento apresentado pode ter o condão de agravar ainda mais a situação dos responsáveis e em nada contribui para justificar as irregularidades ou afastar sua responsabilidade. 
Segundo o entendimento adotado nas investigações da PF e do Dnit, as planilhas nominadas de 'Executado' trazem um registro dos serviços e equipamentos efetivamente utilizados, enquanto aquelas utilizadas para efeito dos pagamentos seriam fictícias e apresentariam valores e serviços não prestados ou prestados a menor.
Note-se que o item de serviço apresentado no questionamento é um 'CAM. CARROC. P/ TRANSPORTE PESSOAL', veículo adaptado especificamente para transporte dos trabalhadores, do canteiro até o local das obras.
Não é raro identificar empreiteiras e empresas contratadas utilizando-se de outros veículos não adaptados para transporte de seu pessoal nas obras contratadas pela Administração, expondo os trabalhadores a condições indesejáveis e aumentando o risco de acidentes. 
Não se está afirmando que seja o caso desse contrato, mesmo porque, se o transporte de pessoal foi feito de maneira regular ou não, não diz respeito ao objeto da TCE em questão. Apenas se está demonstrando que existem situações dentro da realidade recorrente das obras capazes de explicar a ausência desse item na planilha 'executada'.
Como os responsáveis não apresentaram documentos que demonstrem a real utilização do veículo, mas apenas contestam a informação em planilha, os argumentos não merecem ser acatados.
i.1.7) Já em análise da 11ª medição do avanço físico da obra realizada pelo Dnit, no mesmo Contrato 19.005/2001 executado pela Rodocon, consta da tabela da autoridade policial, na coluna de 'executado', o valor de R$ 32.689,61 e não se verifica a anotação 'executada', nem qualquer outra rubrica ou assinatura da planilha juntada como prova. Do mesmo modo, também não consta, na documentação usada como 'prova' pela autoridade policial, qualquer planilha assinada ou com a anotação 'medido'.
Focada na 11ª medição, a defesa busca desqualificar os documentos apresentados, argumentando que não estão sendo observados os critérios estabelecidos pela autoridade policial para apontar as irregularidades, além de não constar qualquer assinatura nas referidas planilhas.
Constam quatro cópias de planilhas fazendo referência à 11ª Medição do Contrato PD/19-005/2001-00-CE, a saber:
a)  (peça 2, p. 114-115) : soma dos serviços: R$ 32.684,61; serviços executados até: 30/04/2002; período líquido: 01/4/02 a 30/04/02; não possui assinaturas; não apresenta as expressões citadas na investigação ('executado/medido') ;
b)  (peça 2, p. 116-117) : soma dos serviços: R$ 145.050,82; serviços executados até: 23/04/2002; período líquido: 01/4/02 a 23/04/02; possui carimbo e assinatura do Engº Carlos Roberto Milhorim; não apresenta as expressões citadas na investigação ('executado/medido') ; 
c)  (peça 52, p. 157-158) : soma dos serviços: R$ 32.684,61; serviços executados até: 30/4/2002; período líquido: 24/4/2002 a 30/4/2002; não possui assinaturas; não apresenta as expressões citadas na investigação ('executado/medido') ;
d)  (peça 56, p. 67-68) : soma dos serviços: R$ 216.778,20; serviços executados até: 23/04/2002; período líquido: 01/04/02 a 23/04/02; carimbo e assinaturas do Engº Carlos Roberto Milhorim, Francisco Roberto Berno (Rodocon) e Engº João Antonio Speridião Junior; não apresenta as expressões citadas na investigação ('executado/medido') .
O entendimento é que o modus operandi evidenciado pelos documentos citados nos parágrafos anteriores obedece fielmente aos critérios apontados pela PF e pelo Dnit nas investigações relativas à matéria em apreço, ou seja: existência de mais de uma planilha de medição para o mesmo período/serviço, uma planilha destinada a registrar os serviços realmente executados e outra destinada a fundamentar pagamentos a maior por parte da Administração.
Ao contrário do que pretende a defesa, o fato de não estarem grafadas as expressões destacadas pelas investigações, 'Medido/Executado', não gera, por si só, a descaracterização dos documentos como evidências de adulteração de medições para provocar desembolsos a maior por parte do Dnit, portanto, os argumentos não merecem ser acatados.
i.1.8) Qual parâmetro foi utilizado para considerar tais planilhas como meio de prova, se não havia nenhum tipo de identificação oficial ou assinatura de autoridade competente?
Utilizar a análise efetuada para o item 'i.1.2', acima. (parágrafos 37 e seguintes) .
i.1.9) Cabe esclarecer, neste caso, que a medição que acarretou o valor de R$ 145.050,82 pago ao Dnit foi referente não só aos serviços executados no mês da 11ª medição, mas também da soma dos serviços executados nas medições 8ª, 9ª e 10ª, que não foram pagas, visto que não havia dotação orçamentária naqueles meses, conforme demonstrado na seguinte anotação do Dnit: 'os serviços executados neste período não foram apropriados na presente medição parcial. Tais quantitativos serão devidamente lançados nos meses seguintes quando de dotação orçamentária'.
O que se pretende com a alegação acima é justificar o valor pago na 11ª Medição, afirmando-se que esta soma seria referente a quatro períodos de medição, ou seja, englobaria a 8ª, 9ª, 10ª e a própria 11ª, representando a soma de todos esses períodos.
Mais uma vez os argumentos apresentados não guardam coerência com os documentos existentes no processo.
Para efeito de melhor esclarecer o questionamento da Rodocon, foi elaborada a Tabela 2, abaixo, a qual reúne os documentos dos autos que identificam as medições de 8 a 10 e várias ocorrências de planilhas referenciando a 11ª Medição.
A primeira coluna apresenta o código do serviço supostamente executado e, da segunda até a quinta coluna, estão listados valores retirados das planilhas eletrônicas encaminhadas pela empresa para demonstrar que a 11ª medição teria a função de acumular os serviços realizados na 8ª, 9ª, 10ª e na própria 11ª medição. Cabe esclarecer que somente nesta última constam valores líquidos nos serviços executados, permanecendo valores líquidos nulos para as demais referências. 
As colunas sexta e sétima apresentam valores retirados da planilha eletrônica apontada pelas investigações como sendo de controle interno da empresa e que representaria os serviços efetivamente executados. Os dois documentos apresentam valores líquidos positivos e iguais para as duas referências citadas.
A oitava e última coluna apresenta como soma o valor expresso na Nota Fiscal 384, ou seja, R$ 145.050,82 (peça 56, p. 65) e indica que foi o documento utilizado para lastrear os pagamentos efetuados pelo Dnit na 11ª medição.
Tabela 2 - Serviços atribuídos à 8ª, 9ª, 10ª e 11ª Medição, do Contrato PD/19-005/2001-00-CE

Note-se que a planilha listada na quinta coluna foi encaminhada pelos responsáveis juntamente com o Ofício Of.Rep./ER/MS 317/2002, de 1/7/2002 (peça 56, p. 63) , e seus anexos, dando a entender que tal planilha representaria o valor de R$ 145.050,082, referenciado nos documentos que lastrearam os pagamentos da 11ª medição (anexos ao citado ofício) .
Basta uma comparação da planilha citada na quinta coluna da Tabela 2 (peça 56, p. 67-68) com o relatório retirado do sistema informatizado do Dnit, e que acompanha os documentos que lastrearam os pagamentos (peça 56, p. 66) para perceber que os quantitativos e valores não são coerentes, nem individualmente, nem em sua soma geral.
No entanto, quando comparamos o mesmo relatório do sistema informatizado, citado anteriormente (peça 56, p. 66) , com os dados da planilha somada na última coluna da Tabela 2 (peça 2, p. 116-117) , percebe-se que os valores são idênticos, ficando demostrado que a planilha que lastreou os pagamentos junto ao Dnit é a que perfaz a soma de R$ 145.050,82.
Note-se que, a esta altura, é indiferente se a planilha utilizada como lastro para os pagamentos envolve ou não o acumulado de outros períodos. 
O modus operandi indicado nas investigações está presente e evidenciado, ou seja, a existência de mais de uma planilha de medição referente ao mesmo período, onde uma apresenta valor mais baixo e ficava em poder da empresa (colunas 6 e 7 da Tabela 2) , enquanto outra com valores mais elevados era encaminhada ao Dnit para lastrear pagamentos a maior (Coluna 8 da Tabela 2) .
Em resumo, não há nada na argumentação ou nos documentos citados que socorra os responsáveis, uma vez que as planilhas encaminhadas pela defesa não guardam coerência com os demais documentos utilizados para lastrear os pagamentos da 11ª Medição do PD/19-005/2001-00-CE, não merecendo apreço suas ponderações.
i.1.10) Na planilha de pagamento, que contém a medição no campo, utilizada pelo Dnit para pagamento e incluindo todos os serviços especificados, observa-se um conjunto de anotações referentes aos meses anteriores, quando não havia dotação orçamentária e não foram pagas, inseridas separadamente nesta para a devida liquidação.
Embora o 'conjunto de anotações' referido na defesa não tenha sido localizado nos autos, a análise efetuada para o item 'i.1.9' já demonstrou que seria indiferente se a planilha utilizada como lastro para os pagamentos da 11ª medição envolve ou não o acumulado de outros períodos. 
O modus operandi indicado nas investigações está presente e evidenciado, ou seja, a existência de mais de uma planilha de medição referente ao mesmo período, onde uma apresenta valor mais baixo e ficava em poder da empresa (colunas 6 e 7 da Tabela 2) , enquanto outra com valores mais elevados era encaminhada ao Dnit para lastrear pagamentos a maior (Coluna 8 da Tabela 2) .
i.1.11) outra prática incorreta da análise feita pelo Dnit refere-se à comparação entre itens de serviços distintos e períodos de medição diferentes (parciais, totais) . Por exemplo, a análise da 1ª medição do Contrato 19.003/2004 indica que a planilha apócrifa, juntada ao processo administrativo da Comissão de TCE, aponta o valor de R$ 612.805,10 como executado pela empresa, mas tal valor não contempla a execução de todos os respectivos itens de serviços inerentes a este contrato.
A redação do questionamento é confusa e imprecisa, não restando clarificado qual seria a suposta falha apontada pelos responsáveis quanto às análises levadas a efeito pelo Dnit.
Consta dos autos cinco cópias de planilhas de medição fazendo referência à 1ª medição do Contrato 19.003/2004 e suas características podem ser observadas abaixo:
e)  (peça 5, p. 56) : valor dos serviços: R$ 612.805,10; serviços executados até: 30/09/2004; período líquido: 01/09/04 a 30/09/04; não apresenta carimbos ou assinaturas dos responsáveis; apresenta a expressão citada nas investigações 'Medição Executada (Empresa) ';
f)  (peça 58, p. 450) : dados idênticos ao item 'a', acima;
g)  (peça 5, p. 20) : valor dos serviços: R$ 649.763,80; serviços executados até: 30/09/2004; período líquido: 22/09/04 a 30/09/04; não apresenta carimbos ou assinaturas dos responsáveis; não apresenta a expressões citadas nas investigações 'Executado/Medido';
h)  (peça 58, p. 18-19) : valor dos serviços: não apresenta soma e os valores estão ilegíveis; serviços executados até: 30/09/2004; período líquido: 22/09/04 a 30/09/04; carimbo e assinatura do Engº Carlos Roberto Milhorim, Francisco Roberto Berno (Rodocon) e Marcelo Miranda Soares; não apresenta a expressões citadas nas investigações 'Executado/Medido';
i)  (peça 58, p. 362) : valor dos serviços: R$ 649.763,80; serviços executados até: 30/09/2004; período líquido: 22/09/04 a 30/09/04; carimbo e assinatura do Engº Carlos Roberto Milhorim; não apresenta a expressões citadas nas investigações 'Executado/Medido';
A planilha utilizada para embasar os pagamentos junto ao Dnit foi aquela citada no item 'e', acima, perfazendo a soma de 649.763,80, nos termos da Nota Fiscal 000963 (peça 6, p. 120) .
Dizer que os documentos não são oficiais porque não possuem assinatura dos responsáveis ou porque não contemplam os serviços que deveriam ter sido executados não é apelo suficiente para desconsiderar a validade da documentação como evidência das irregularidades praticadas.
Cabe relembrar que tais documentos foram apreendidos como resultado de operações do Departamento de Polícia Federal - PF, com toda a oficialidade e o rigor que rege a atuação dessa respeitada força policial e, ao que consta, tais evidências foram obtidas em escritórios e instalações da própria empresa Rodocon Construções Rodoviárias Ltda. e demais responsáveis no processo.
Os argumentos de defesa esboçam um grande esforço para descaracterizar o arcabouço probatório juntado ao processo, no entanto, em nenhum momento busca explicar os motivos que levaram a empresa a manter a duplicidade de planilhas de medição, referentes ao mesmo período/serviço, porém com valores tão destoantes.
Desse modo, não se vislumbra o objetivo do questionamento apresentado e não se identifica qualquer defeito, sob o ponto de vista técnico, quanto aos documentos que fundamentaram as apurações referentes a este item, não havendo razão aos argumentos apresentados.
i.1.12) Dentre eles, cabe destacar os serviços de mobilização/desmobilização, correção de defeito, tapa buraco, todos devidamente oficiais e assinados pela autoridade de fiscalização competente (Dnit, responsável pela medição) , e não documentos apócrifos que pretendem sustentar a ilegal acusação de suposto superfaturamento imputada à Rodocon.
Utilizar a análise efetuada para o item 'i.1.11', acima. (parágrafos 70 e seguintes) .
i.1.13) A análise comparativa do Dnit entre as planilhas de execução e medição considera períodos distintos. A data da planilha que supostamente contém o valor executado pela construtora - 1.9.2004 a 30.9.2004 - é diferente da data da planilha dos itens efetivamente medidos e pagos pelo Dnit - 22.9.2004 a 30.9.2004 - no valor de R$ 649.763,80.
No cerne desta questão está a grafia do cabeçalho das planilhas utilizadas para efeito de comparação, durante os trabalhos de caracterização dos débitos apurados pelo Dnit.
Embora não esteja claro no texto do questionamento, o foco é na estrutura formal das planilhas referentes à 1ª medição do Contrato 19.003/2004.
As referências sobre a localização dos documentos nos autos estão descritas na análise do item 'i.1.11' acima, restando esclarecer a questão formal, levantada pela defesa.
Mais uma vez vale repisar as premissas estabelecidas pelas investigações da PF e pela apuração levada a cabo pelo Dnit, ou seja, havia uma planilha que espelhava o que realmente fora executado em campo, a qual permanecia na posse da empresa para controle paralelo, enquanto era produzido um segundo documento com valores e medições diferentes, destinado a lastrear os pagamentos a maior por parte da Autarquia.
Com essas premissas em mente, não se pode invalidar as planilhas apenas por uma diferença entre o período constante na planilha guardada pela empresa 'Executado' e aquela enviada ao Dnit 'Medido', isso ocorre exatamente porque haveria uma discrepância em termos daquilo que deveria se tornar oficial e aquilo que realmente teria ocorrido em campo.
Nesses termos, tal argumento não prospera, sob o ponto de vista técnico, uma vez que é esperado que as informações sejam diferentes em alguns aspectos, caso contrário, não haveria necessidade de se criar um segundo documento.
i.1.14) Tais inconsistências técnicas e outras provocadas pela análise de planilhas irreais, não oficiais e apócrifas, presentes na denúncia anônima e no inquérito policial, provocaram a apuração equivocada da comissão processante do Dnit, esperando-se que, neste momento processual junto ao TCU, seja feita a adequada instrução técnica fundada em bases sólidas e documentais oficiais, reais de execução e medição dos serviços utilizados para fins de pagamento à Rodocon.
Pelo apontado na análise aqui realizada e em outras, levadas a efeito pela PF e pelo Dnit, não existem inconsistências técnicas que comprometam a apuração dos débitos nos autos da TCE.
Quanto aos documentos utilizados como fundamento das análises, são resultado de operação do Departamento de Polícia Federal, com toda a oficialidade e o rigor que rege a atuação dessa respeitada força policial e, ao que consta, tais evidências foram obtidas em escritórios e instalações da própria empresa Rodocon Construções Rodoviárias Ltda. e demais responsáveis no processo.
No que se refere às análises realizadas no momento processual junto ao TCU, esta Corte de Contas tem dever constitucional de transparência e oficialidade, tendo sua competência própria e privativa para apurar lesão aos cofres públicos federais, nos termos do art. 71 da Constituição Federal de 1988, regulamentado pela Lei 8.443, de 16 de julho de 1992.
i.1.15) Junta-se relatório analítico (anexo I) produzido pela empresa e não analisado pelo Dnit, a fim de demonstrar a comparação entre os serviços executados pela Rodocon e devidamente medidos/pagos pela autarquia federal (peça 91, pp. 39/95) .
Cabe salientar que o relatório analítico citado é exatamente o documento que deu origem a esta análise e todos os seus argumentos foram analisados e debatidos nos itens precedentes.
Os documentos que fundamentaram as análises e o resumo produzido pelo Parquet especializado estão concentrados à peça 66, destes autos, e foram extraídos do TC Processo 013.434/2015-2 (peça 91, daqueles autos) . 
Portanto, o referido relatório analítico já contou com análise pormenorizada de todos os itens apresentados em seu conteúdo, resumidos no Parecer do Ministério Público de Contas (peça 71) e tratados nos tópicos desta Instrução Técnica.
CONCLUSÃO
Conforme noticiado ao final do histórico acima, esta instrução tem a finalidade de analisar as questões técnicas levantadas na defesa apresentada pela empresa Rodocon Construções Rodoviárias Ltda. (peça 66 e 'peça 91 do TC Processo 013.434/2015-2') , conforme determinação do Ilustre Relator, Ministro João Augusto Nardes, materializado no Despacho datado de 1/2/2017 (peça 73) e detalhadas no Parecer do Ministério Público (peça 71) . 
Convém esclarecer que esta instrução não tem a finalidade de analisar todos os argumentos apresentados a título de defesa pelos responsáveis, mas somente aquilo que concerne aos apontamentos feitos pelo Parquet especializado junto ao Tribunal, especificamente focados nas questões técnicas suscitadas, consoante item 'i' e seus subitens, do Parecer do Ministério Público (peça 71, p. 16-18) .
O cerne da questão levantada é a quantificação de débitos com base em planilhas apreendidas pela Polícia Federal junto à empresa Rodocon Construções Rodoviárias Ltda.
De acordo com as conclusões do Inquérito Policial 026/2006, foi detectada a prática de adulteração de planilhas de medição de obras, onde eram apresentados documentos que demonstravam quantidades de serviços e obras em montante superior ao realmente executado, gerando desembolsos a maior por parte da Administração.
O único tópico que mereceu razão aos argumentos apresentados está relacionado às planilhas que tratam da 1ª Medição do Contrato PD-19-005/2001-00.
Nesse caso, as planilhas devem ser consideradas para efeito de cálculo do débito, obedecendo-se ao mesmo critério adotado para as demais, ou seja, considerando-se a diferença entre a planilha identificada como 'Executado' e aquela utilizada nos pagamentos realizados pelo Dnit, ajustando-se o valor do débito em favor dos responsáveis.
Nesse caso, deverá ser considerado o valor de 'Executado' como sendo R$ 159.171,24 e o valor 'Medido' como R$ 22.528,41, aplicando-se os critérios adotados, resultará em valor positivo no total de R$ 136.634,42, o qual deverá ser lançado na planilha de débitos com sinal positivo, na data-base do pagamento da planilha referente à 1ª Medição do Contrato PD-19-005/2001-00 (parágrafos 30 e seguintes) .
Para os demais itens, não há razão aos argumentos apresentados pela defesa, pelos motivos expostos no campo exame técnico, acima.
Desse modo, os autos devem ser devolvidos à Secex/MS com as considerações técnicas solicitadas pelo Parquet especializado e determinadas pelo Ilustre Ministro Relator, permitido o regular prosseguimento do processo de TCE.
21.	Concorda-se na totalidade com as percucientes análises realizadas pelo MPTCU e pela SeifraRodoviasAviação, que analisaram todas as alegações de defesa apresentadas pelos responsáveis.
21.1	Depreende-se destas análises expendidas que somente foi acolhida as alegações de defesa, apresentadas pela Rodocon, relacionadas às planilhas que tratam da 1ª Medição do Contrato PD-19-005/2001-0, passando-se a considerar o valor de 'Executado' como sendo R$ 159.171,24 e o valor 'Medido' como R$ 22.528,41, aplicando-se os critérios adotados, resultando em valor positivo no total de R$ 136.634,42, o qual deverá ser lançado na planilha de débitos com sinal positivo, na data-base do pagamento da planilha referente à 1ª Medição do Contrato PD-19-005/2001-00, assim considerada a data da nota fiscal de 18/7/2001 (peça 52, p. 136) .
21.2	Quanto às alegações de defesa apresentadas pelo Sr. Carlos Roberto Milhorim, elas foram integralmente rejeitadas, conforme Parecer do MPTCU.
Prescrição da Pretensão Punitiva
22.	Vale ressaltar que a pretensão punitiva do TCU, conforme Acórdão 1441/2016-TCU-Plenário, Relator: Benjamin Zymler, que uniformizou a jurisprudência acerca dessa questão, subordina-se ao prazo geral de prescrição indicado no art. 205 do Código Civil, que é de dez anos, contado da data de ocorrência da irregularidade sancionada, nos termos do art. 189 do Código Civil, sendo este prazo interrompido pelo ato que ordenar a citação, a audiência ou a oitiva dos responsáveis.
23.	No caso em exame, considerando que o ato de ordenação da citação ocorreu em 5/7/2016 (peça 23) :
23.1	ocorreu a prescrição para os contratos 19-009/2001-00 (pagamentos irregulares ocorreram entre 6/12/2001 e 29/12/2003) , 19-003/2004-00 (pagamentos irregulares ocorreram entre 1/12/2004 e 16/12/2005) , 19-002/2003 (pagamentos irregulares ocorreram entre 27/7/2004 e 24/8/2004) e 19-033/2001-0 (pagamentos irregulares ocorreram entre 28/7/2004 e 10/8/2004) ;
23.2	não ocorreu a prescrição para os contratos 19-005/2001-00 e 19-010/2001-0, com relação aos pagamentos irregulares efetuados em 13/12/2006.
Da boa-fé
24.	Não havendo nos autos elementos que possam atestar a boa-fé dos responsáveis, devem ser acatadas parcialmente as alegações de defesa apresentadas pela Rodocon Construções Rodoviárias Ltda. e rejeitadas as alegações de defesa apresentadas por Carlos Alberto Milhorim, as contas serem julgadas irregulares, condenando-os solidariamente aos débitos apurados e aplicando-lhes individualmente a multa prevista no art. 57 da Lei 8.443/1992. 
CONCLUSÃO
25.	Tendo como base as informações apresentadas no histórico e a análise empreendida no exame técnico da presente instrução, foi comprovada a alteração de medições de quantitativos acima dos realmente executados no bojo dos Contratos 19-005/2001, 19-009/2001, 19-033/2001, 19-010/2001, 19-002/2003 e 19-003/2004, de acordo com as evidências constantes do Inquérito Policial 026/2006 (Polícia Federal) , do Processo Administrativo Disciplinar PAD 50600.0104208/2009-16 e do Processo de Tomada de Contas Especial 506Processo 000214/2012-95, concluindo-se pela não comprovação do valor histórico repassado de R$ 4.930.266,01.
26.	Ademais, inexistem nos autos elementos que demonstrem a boa-fé dos responsáveis ou a ocorrência de outros excludentes de culpabilidade. Desse modo, suas contas devem, desde logo, ser julgadas irregulares, nos termos do art. 202, § 6º, do Regimento Interno/TCU, procedendo-se à sua condenação em débito e à aplicação da multa prevista no art. 57 da Lei 8.443/1992. 
PROPOSTA DE ENCAMINHAMENTO
27.	Diante do exposto, submetem-se os autos à consideração superior, propondo ao Tribunal:
a) acatar parcialmente as alegações de defesa da Rodocon Construções Rodoviárias Ltda. (CNPJ 30.090.575/000103) , empresa contratada para executar os objetos contratuais;
b) rejeitar as alegações de defesa de Carlos Roberto Milhorim (CPF 181.922.38687) , ex-Chefe da Unidade do Dnit em Dourados/MS;
	c) julgar irregulares, nos termos dos arts. 1º, inciso I, 16, inciso III, alíneas 'b' e 'c', § 2º, da Lei 8.443/1992 c/c os arts. 19 e 23, inciso III, da mesma Lei, e com arts. 1º, inciso I, 209, incisos II e III, 210 e 214, inciso III, do Regimento Interno/TCU, as contas de Carlos Roberto Milhorim (CPF 181.922.38687) , ex-Chefe da Unidade do Dnit em Dourados/MS, e da Rodocon Construções Rodoviárias Ltda. (CNPJ 30.090.575/000103) , empresa contratada para executar os objetos contratuais;
	d) condenar solidariamente o Sr. Carlos Roberto Milhorim (CPF 181.922.38687) e a empresa Rodocon Construções Rodoviárias Ltda. (CNPJ 30.090.575/000103) ao pagamento das importâncias a seguir especificadas, atualizadas monetariamente e acrescidas dos juros de mora, calculados a partir das datas discriminadas até a data da efetiva quitação do débito, fixando-lhes o prazo de quinze dias, para que comprovem, perante o Tribunal, o recolhimento das referidas quantias aos cofres do Departamento Nacional de Infraestrutura de Transportes (Dnit) , nos termos do art. 23, inciso III, alínea 'a', da citada lei:
	Valor (R$) 
	Data
	Débito/Crédito

	 (136.634,42) 
	18/7/2001
	Crédito

	37.352,40
	6/8/2001
	Débito

	50.455,25
	5/9/2001
	Débito

	10.978,48
	5/10/2001
	Débito

	9.292,72
	13/11/2001
	Débito

	13.680,49
	6/12/2001
	Débito

	25.002,96
	6/12/2001
	Débito

	131.738,24
	4/10/2002
	Débito

	112.366,21
	4/10/2002
	Débito

	 (24.989,80) 
	2/1/2003
	Crédito

	1.357,37
	2/1/2003
	Débito

	16.943,65
	2/1/2003
	Débito

	7.236,12
	28/2/2003
	Débito

	11.968,32
	28/2/2003
	Débito

	11.910,33
	28/2/2003
	Débito

	8.193,37
	28/2/2003
	Débito

	52.761,45
	28/2/2003
	Débito

	1.665,45
	28/3/2003
	Débito

	33.625,12
	28/5/2003
	Débito

	18.188,48
	10/7/2003
	Débito

	18.513,88
	10/7/2003
	Débito

	15.062,29
	11/7/2003
	Débito

	24.428,67
	14/7/2003
	Débito

	11.825,87
	14/7/2003
	Débito

	 (20.601,34) 
	19/9/2003
	Crédito

	3.560,99
	3/10/2003
	Débito

	14.547,80
	3/11/2003
	Débito

	10.975,65
	3/11/2003
	Débito

	23.004,02
	3/11/2003
	Débito

	14.750,19
	29/12/2003
	Débito

	 (2.183,38) 
	15/1/2004
	Crédito

	24.891,12
	15/1/2004
	Débito

	11.069,41
	8/4/2004
	Débito

	25.903,14
	24/5/2004
	Débito

	 (20.584,46) 
	23/6/2004
	Crédito

	729,60
	23/6/2004
	Débito

	473.625,19
	27/7/2004
	Débito

	244.962,17
	28/7/2004
	Débito

	 (408.044,86) 
	10/8/2004
	Crédito

	28.917,49
	10/8/2004
	Débito

	37.216,21
	10/8/2004
	Débito

	17.630,35
	10/8/2004
	Débito

	 (31.323,77) 
	24/8/2004
	Crédito

	55.787,10
	24/8/2004
	Débito

	13.088,13
	24/8/2004
	Débito

	2.877,47
	6/9/2004
	Débito

	9.519,38
	6/9/2004
	Débito

	5.404,10
	16/9/2004
	Débito

	7.004,46
	5/10/2004
	Débito

	25.289,73
	5/10/2004
	Débito

	9.034,12
	14/10/2004
	Débito

	36.958,70
	1/12/2004
	Débito

	15.415,70
	1/12/2004
	Débito

	2.547.086,69
	17/12/2004
	Débito

	565.498,24
	5/5/2005
	Débito

	 (114.812,43) 
	12/5/2005
	Crédito

	9.288,87
	10/6/2005
	Débito

	 (22.395,87) 
	23/6/2005
	Crédito

	13.929,89
	23/6/2005
	Débito

	 (14.395,46) 
	11/7/2005
	Crédito

	40.285,09
	11/7/2005
	Débito

	11.206,07
	11/7/2005
	Débito

	31.814,19
	12/7/2005
	Débito

	6.626,18
	12/7/2005
	Débito

	13.705,51
	31/8/2005
	Débito

	163.717,89
	17/10/2005
	Crédito

	13.900,75
	17/10/2005
	Débito

	37.842,79
	17/11/2005
	Débito

	86.588,52
	15/12/2005
	Débito

	154.940,42
	15/12/2005
	Débito

	20.856,63
	15/12/2005
	Débito

	92.888,33
	16/12/2005
	Débito

	219.019,38
	16/12/2005
	Débito

	28.692,46
	13/1/2006
	Débito

	12.699,92
	13/1/2006
	Débito

	18.425,77
	13/1/2006
	Débito

	73.735,38
	13/12/2006
	Débito

	125.438,27
	13/12/2006
	Débito

	16.830,34
	13/12/2006
	Débito

	11.941,66
	15/12/2006
	Débito

Valor do débito atualizado (sem juros) em 26/6/2020: R$ 11.783.454,16.
	e) aplicar individualmente a Carlos Roberto Milhorim (CPF 181.922.38687) e à empresa Rodocon Construções Rodoviárias Ltda. (CNPJ 30.090.575/000103) a multa prevista no art. 57 da Lei 8.443/1992 c/c o art. 267 do RI/TCU, fixando-lhes o prazo de quinze dias, a contar da notificação, para que comprovem, perante o Tribunal (art. 214, III, 'a', do Regimento Interno do TCU) , o recolhimento das dívidas aos cofres do Tesouro Nacional, atualizadas monetariamente desde a data do acórdão até a do efetivo recolhimento, se pagas após o vencimento, na forma da legislação em vigor;
	f) autorizar, desde logo, a cobrança judicial das dívidas, caso não atendidas as notificações, na forma do disposto no art. 28, inciso II, da Lei 8.443/1992;
g) autorizar também, desde logo, se requerido, com fundamento no art. 28, inciso I, da Lei 8.443, de 1992 c/c o art. 217, §§ 1º e 2º do Regimento Interno, o parcelamento das dívidas em até 36 parcelas, incidindo sobre cada parcela, corrigida monetariamente, os correspondentes acréscimos legais fixando-lhes o prazo de quinze dias, a contar do recebimento da notificação, para comprovar perante o Tribunal o recolhimento da primeira parcela, e de trinta dias, a contar da parcela anterior, para comprovar os recolhimentos das demais parcelas, devendo incidir sobre cada valor mensal, atualizado monetariamente, os juros de mora devidos, no caso do débito, na forma prevista na legislação em vigor, alertando os responsáveis de que a falta de comprovação do recolhimento de qualquer parcela importará o vencimento antecipado do saldo devedor, nos termos do § 2º do art. 217 do Regimento Interno deste Tribunal;
h) enviar cópia do Acórdão ao Procurador-Geral da República no Estado do Mato Grosso do Sul, nos termos do § 3º do art. 16 da Lei 8.443/1992 c/c o § 7º do art. 209 do Regimento Interno do TCU, para adoção das medidas cabíveis, informando-lhe que o inteiro teor da deliberação pode ser consultado no endereço www.tcu.gov.br/acordaos;
i) enviar cópia do Acórdão que vier a ser proferido ao Departamento Nacional de Infraestrutura de Transportes (Dnit) e ao responsável, para ciência, informando que a presente deliberação, acompanhada do Relatório e do Voto que a fundamenta, está disponível para a consulta no endereço www.tcu.gov.br/acordaos, além de esclarecer que, caso requerido, o TCU poderá fornecer sem custos as correspondentes cópias, de forma impressa."  (grifos no original) .
2.	Mediante parecer acostado à peça 81, a seguir transcrito, o Ministério Público junto a este Tribunal manifesta-se de acordo com a proposta da unidade técnica especializada e, considerando a gravidade da infração cometida pelo Sr. Carlos Roberto Milhorim, acrescenta proposta de inabilitar o referido servidor para o exercício de cargo em comissão e de função de confiança no âmbito da administração federal, nos termos do art. 60 da Lei 8.443 de 1992 e do art. 270 do Regimento Interno do TCU.
"Trata-se de tomada de contas especial (TCE) instaurada em 2012 pelo Departamento Nacional de Infraestrutura e Transportes (Dnit) em desfavor do ex-engenheiro-fiscal do Dnit Carlos Roberto Milhorim e de empresas construtoras, em razão de pagamento por serviços de engenharia não realizados em contratos de obras de melhoramento e restauração rodoviária gerenciados pela Unidade Local do Dnit em Dourados/MS, órgão vinculado à Superintendência Regional do Dnit no Estado do Mato Grosso do Sul (TC Processo 013.434/2015-2) . 
Carlos Roberto Milhorim foi demitido do Dnit em 30 de dezembro de 2011, no âmbito de processo administrativo disciplinar 50600.0104208/2009-16 promovido pela autarquia (peça 7, p. 356) , e responde a processos relacionados com fraudes em medições de contratos de obras na Justiça Federal em Dourados/MS[footnoteRef:2]. [2:  Disponível em: . Acesso em 17/7/2020.] 
Na fase interna da TCE, comissão de tomada de contas especial indicou, em 27/11/2014, o valor do dano ao erário e a responsabilidade solidária do sr. Carlos Roberto Milhorim, além de responsabilidade das empresas ECR Engenharia Ltda. (R$ 149.192,50, valor histórico acumulado) e Rodocon Construções Rodoviárias Ltda. (R$ 5.178.876,72, valor histórico acumulado) - peça 15, p. 224-232. 
Acolhendo proposta do MP de Contas (peça 71) e em linha de consonância com o pedido da empresa Rodocon Construções Rodoviárias Ltda. (peça 72) , ainda no âmbito do TC Processo 013.434/2015-2, Vossa Excelência autorizou a constituição do presente processo apartado de TCE a ser encaminhado para a SeinfraRodoviaAviação para manifestação específica sobre questões técnicas envolvendo o débito solidário imputável ao ex-servidor do Dnit, Carlos Roberto Milhorim, e à sociedade empresária Rodocon, consoante item 'f' do Despacho (peça 73) . 
Ato contínuo, a SeinfraRodoviaAviação examinou o feito e propôs acatar pontualmente o pedido da Rodocon no sentido de se incluir como crédito (R$ 136.634,42, data-base 18/7/2001) os valores referentes à 1ª Medição do Contrato PD-19-005/2001-00 na planilha de apuração de débitos, mantendo-se os mesmos critérios utilizados nas investigações da Polícia Federal e do Departamento Nacional de Infraestrutura e Transporte (peça 75, p.13) . O parecer da unidade técnica especializada do TCU deu-se no intuito de validar a quantificação do débito no TCU com base em planilhas apreendidas pela Polícia Federal junto à empresa Rodocon Construções Rodoviárias Ltda. 
Por fim, a Secex (TCE) consolidou análise precedente e propôs, no mérito, o julgamento pela irregularidade das contas de Carlos Roberto Milhorim e da empresa Rodocon Construções Rodoviárias Ltda., a condenação solidária em débito desses agentes e a aplicação da multa individual prevista no art. 57 da Lei 8.443/1992, conforme se extrai da parte final da instrução de mérito (peça 78, p.25) : 
'CONCLUSÃO
25. Tendo como base as informações apresentadas no histórico e a análise empreendida no exame técnico da presente instrução, foi comprovada a alteração de medições de quantitativos acima dos realmente executados no bojo dos Contratos 19-005/2001, 19-009/2001, 19-033/2001, 19-010/2001, 19-002/2003 e 19-003/2004, de acordo com as evidências constantes do Inquérito Policial 026/2006 (Polícia Federal) , do Processo Administrativo Disciplinar PAD 50600.0104208/2009-16 e do Processo de Tomada de Contas Especial 506Processo 000214/2012-95, concluindo-se pela não comprovação do valor histórico repassado de R$ 4.930.266,01.
26. Ademais, inexistem nos autos elementos que demonstrem a boa-fé dos responsáveis ou a ocorrência de outros excludentes de culpabilidade. Desse modo, suas contas devem, desde logo, ser julgadas irregulares, nos termos do art. 202, § 6º, do Regimento Interno/TCU, procedendo-se à sua condenação em débito e à aplicação da multa prevista no art. 57 da Lei 8.443/1992. 
PROPOSTA DE ENCAMINHAMENTO
27. Diante do exposto, submetem-se os autos à consideração superior, propondo ao Tribunal:
a) acatar parcialmente as alegações de defesa da Rodocon Construções Rodoviárias Ltda. (CNPJ 30.090.575/000103) , empresa contratada para executar os objetos contratuais;
b) rejeitar as alegações de defesa de Carlos Roberto Milhorim (CPF 181.922.38687) , ex-Chefe da Unidade do Dnit em Dourados/MS;
c) julgar irregulares, nos termos dos arts. 1º, inciso I, 16, inciso III, alíneas 'b' e 'c', § 2º, da Lei 8.443/1992 c/c os arts. 19 e 23, inciso III, da mesma Lei, e com arts. 1º, inciso I, 209, incisos II e III, 210 e 214, inciso III, do Regimento Interno/TCU, as contas de Carlos Roberto Milhorim (CPF 181.922.38687) , ex-Chefe da Unidade do Dnit em Dourados/MS, e da Rodocon Construções Rodoviárias Ltda. (CNPJ 30.090.575/000103) , empresa contratada para executar os objetos contratuais;
d) condenar solidariamente o Sr. Carlos Roberto Milhorim (CPF 181.922.38687) e a empresa Rodocon Construções Rodoviárias Ltda. (CNPJ 30.090.575/000103) ao pagamento das importâncias a seguir especificadas, atualizadas monetariamente e acrescidas dos juros de mora, calculados a partir das datas discriminadas até a data da efetiva quitação do débito, fixando-lhes o prazo de quinze dias, para que comprovem, perante o Tribunal, o recolhimento das referidas quantias aos cofres do Departamento Nacional de Infraestrutura de Transportes (Dnit) , nos termos do art. 23, inciso III, alínea 'a', da citada lei:
	Valor (R$) 
	Data
	Débito/Crédito

	 (136.634,42) 
	18/7/2001
	Crédito

	37.352,40
	6/8/2001
	Débito

	50.455,25
	5/9/2001
	Débito

	10.978,48
	5/10/2001
	Débito

	9.292,72
	13/11/2001
	Débito

	13.680,49
	6/12/2001
	Débito

	25.002,96
	6/12/2001
	Débito

	131.738,24
	4/10/2002
	Débito

	112.366,21
	4/10/2002
	Débito

	 (24.989,80) 
	2/1/2003
	Crédito

	1.357,37
	2/1/2003
	Débito

	16.943,65
	2/1/2003
	Débito

	7.236,12
	28/2/2003
	Débito

	11.968,32
	28/2/2003
	Débito

	11.910,33
	28/2/2003
	Débito

	8.193,37
	28/2/2003
	Débito

	52.761,45
	28/2/2003
	Débito

	1.665,45
	28/3/2003
	Débito

	33.625,12
	28/5/2003
	Débito

	18.188,48
	10/7/2003
	Débito

	18.513,88
	10/7/2003
	Débito

	15.062,29
	11/7/2003
	Débito

	24.428,67
	14/7/2003
	Débito

	11.825,87
	14/7/2003
	Débito

	 (20.601,34) 
	19/9/2003
	Crédito

	3.560,99
	3/10/2003
	Débito

	14.547,80
	3/11/2003
	Débito

	10.975,65
	3/11/2003
	Débito

	23.004,02
	3/11/2003
	Débito

	14.750,19
	29/12/2003
	Débito

	 (2.183,38) 
	15/1/2004
	Crédito

	24.891,12
	15/1/2004
	Débito

	11.069,41
	8/4/2004
	Débito

	25.903,14
	24/5/2004
	Débito

	 (20.584,46) 
	23/6/2004
	Crédito

	729,60
	23/6/2004
	Débito

	473.625,19
	27/7/2004
	Débito

	244.962,17
	28/7/2004
	Débito

	 (408.044,86) 
	10/8/2004
	Crédito

	28.917,49
	10/8/2004
	Débito

	37.216,21
	10/8/2004
	Débito

	17.630,35
	10/8/2004
	Débito

	 (31.323,77) 
	24/8/2004
	Crédito

	55.787,10
	24/8/2004
	Débito

	13.088,13
	24/8/2004
	Débito

	2.877,47
	6/9/2004
	Débito

	9.519,38
	6/9/2004
	Débito

	5.404,10
	16/9/2004
	Débito

	7.004,46
	5/10/2004
	Débito

	25.289,73
	5/10/2004
	Débito

	9.034,12
	14/10/2004
	Débito

	36.958,70
	1/12/2004
	Débito

	15.415,70
	1/12/2004
	Débito

	2.547.086,69
	17/12/2004
	Débito

	565.498,24
	5/5/2005
	Débito

	 (114.812,43) 
	12/5/2005
	Crédito

	9.288,87
	10/6/2005
	Débito

	 (22.395,87) 
	23/6/2005
	Crédito

	13.929,89
	23/6/2005
	Débito

	 (14.395,46) 
	11/7/2005
	Crédito

	40.285,09
	11/7/2005
	Débito

	11.206,07
	11/7/2005
	Débito

	31.814,19
	12/7/2005
	Débito

	6.626,18
	12/7/2005
	Débito

	13.705,51
	31/8/2005
	Débito

	163.717,89
	17/10/2005
	Crédito

	13.900,75
	17/10/2005
	Débito

	37.842,79
	17/11/2005
	Débito

	86.588,52
	15/12/2005
	Débito

	154.940,42
	15/12/2005
	Débito

	20.856,63
	15/12/2005
	Débito

	92.888,33
	16/12/2005
	Débito

	219.019,38
	16/12/2005
	Débito

	28.692,46
	13/1/2006
	Débito

	12.699,92
	13/1/2006
	Débito

	18.425,77
	13/1/2006
	Débito

	73.735,38
	13/12/2006
	Débito

	125.438,27
	13/12/2006
	Débito

	16.830,34
	13/12/2006
	Débito

	11.941,66
	15/12/2006
	Débito

  Valor do débito atualizado (sem juros) em 26/6/2020: R$ 11.783.454,16.
e) aplicar individualmente a Carlos Roberto Milhorim (CPF 181.922.38687) e à empresa Rodocon Construções Rodoviárias Ltda. (CNPJ 30.090.575/000103) a multa prevista no art. 57 da Lei 8.443/1992 c/c o art. 267 do RI/TCU, fixando-lhes o prazo de quinze dias, a contar da notificação, para que comprovem, perante o Tribunal (art. 214, III, 'a', do Regimento Interno do TCU) , o recolhimento das dívidas aos cofres do Tesouro Nacional, atualizadas monetariamente desde a data do acórdão até a do efetivo recolhimento, se pagas após o vencimento, na forma da legislação em vigor;
f) autorizar, desde logo, a cobrança judicial das dívidas, caso não atendidas as notificações, na forma do disposto no art. 28, inciso II, da Lei 8.443/1992;
g) autorizar também, desde logo, se requerido, com fundamento no art. 28, inciso I, da Lei 8.443, de 1992 c/c o art. 217, §§ 1º e 2º do Regimento Interno, o parcelamento das dívidas em até 36 parcelas, incidindo sobre cada parcela, corrigida monetariamente, os correspondentes acréscimos legais fixando-lhes o prazo de quinze dias, a contar do recebimento da notificação, para comprovar perante o Tribunal o recolhimento da primeira parcela, e de trinta dias, a contar da parcela anterior, para comprovar os recolhimentos das demais parcelas, devendo incidir sobre cada valor mensal, atualizado monetariamente, os juros de mora devidos, no caso do débito, na forma prevista na legislação em vigor, alertando os responsáveis de que a falta de comprovação do recolhimento de qualquer parcela importará o vencimento antecipado do saldo devedor, nos termos do § 2º do art. 217 do Regimento Interno deste Tribunal;
h) enviar cópia do Acórdão ao Procurador-Geral da República no Estado do Mato Grosso do Sul, nos termos do § 3º do art. 16 da Lei 8.443/1992 c/c o § 7º do art. 209 do Regimento Interno do TCU, para adoção das medidas cabíveis, informando-lhe que o inteiro teor da deliberação pode ser consultado no endereço www.tcu.gov.br/acordaos;
i) enviar cópia do Acórdão que vier a ser proferido ao Departamento Nacional de Infraestrutura de Transportes (Dnit) e ao responsável, para ciência, informando que a presente deliberação, acompanhada do Relatório e do Voto que a fundamenta, está disponível para a consulta no endereço www.tcu.gov.br/acordaos, além de esclarecer que, caso requerido, o TCU poderá fornecer sem custos as correspondentes cópias, de forma impressa.' (grifou-se) .
II
O Ministério Público de Contas da União concorda com a análise de mérito da Secretaria de Controle Externo de Tomada de Contas Especial, que consolida a validação do cálculo do débito feita pela Secretaria de Fiscalização de Infraestrutura Rodoviária e Aviação Civil, e, com isso, anui à proposta de encaminhamento feita em pareceres uniformes (peças 78-80) . 
Entretanto, em virtude dos desvios funcionais perpetrados pelo ex-fiscal do Dnit Carlos Roberto Milhorim, apurados no inquérito policial 26/2006 e no processo administrativo disciplinar (peça 7) , considera-se adequada a aplicação a esse responsável, adicionalmente, da sanção de inabilitação para o exercício de cargo em comissão e de função de confiança no âmbito da administração federal, com fundamento no art. 60 da Lei 8.443 de 1992.
A gravidade da infração cometida foi evidenciada pelas conclusões do Inquérito Policial 026/2006 e pelas conclusões do processo administrativo disciplinar que resultou na demissão do servidor Carlos Roberto Milhorim em 30 de dezembro de 2011 (peça 7, p. 356) . Detectou-se a prática de adulteração de planilhas de medição de obras, onde eram apresentados documentos que demonstravam quantidades de serviços e obras em montante superior ao realmente executado, gerando desembolsos a maior por parte da Administração.
Além disso, as investigações demonstraram que eram mantidas duas planilhas para cada momento de medição dos serviços. A primeira, com o valor real das medições, receberia uma anotação com os dizeres 'executada', enquanto a segunda, com quantidades supostamente superiores ao real executado, recebia a anotação de 'medido' e servia para balizar os pagamentos junto ao Dnit (peça 75, p.3) . 
Quanto à prescrição, o MP de Contas registra que, na jurisprudência do Tribunal, a pretensão punitiva, em relação aos responsáveis, é subordinada ao prazo geral indicado no art. 205 do Código Civil c/c o Acórdão 1441/2016-TCU-Plenário (10 anos) . Desse modo, não ocorreu a prescrição em relação aos responsáveis no processo, uma vez que o ato que ordenou a citação ocorreu em 5/7/2016 (peça 23) e os últimos pagamentos irregulares ocorreram em 13/12/2006.
Especificamente sobre a potencial alegação de prescrição do ressarcimento do prejuízo decorrente de acórdão condenatório do TCU, o MP de Contas considera que a recente decisão do STF, no âmbito do RE 636.886, alcança a fase de execução do acórdão condenatório do Tribunal, ou seja, a etapa de cobrança do título extrajudicial constituído, não atingindo os processos de controle externo em curso. Com isso, mantem-se incólume a jurisprudência do TCU fundada no art. 37, § 5º, da Constituição Federal. Citem-se como precedentes o Acórdão 5236/2020-TCU-Primeira Câmara (Relator Min. Benjamin Zymler) e o Acórdão 6350/2020-TCU-Segunda Câmara (Relator Ministro Aroldo Cedraz) . 
Registre-se, por fim, que se apura no presente processo de TCE o débito solidário entre o ex-engenheiro-fiscal do Dnit e a empresa Rodocon Construções Rodoviárias Ltda. (R$ 4.930.266,01, em valor histórico acumulado) . Já o débito solidário entre o ex-fiscal do Dnit e a ECR Engenharia Ltda. (R$ 149.192,50) é objeto da tomada de contas especial original, instaurada sob o TC Processo 013.434/2015-2, também de Relatoria de Vossa Excelência.
III
Em face do exposto, manifesta-se o Ministério Público de Contas da União de acordo com a proposta de mérito feita pela unidade técnica (peça 78, p.25) , acrescentando-se as seguintes propostas de encaminhamento:
1. considerar, preliminarmente, graves as infrações cometidas por Carlos Roberto Milhorim (CPF 181.922.38687) , nos termos do art. 60 da Lei 8.443 de 1992 e do art. 270, § 1º, do RITCU;
2. inabilitar Carlos Roberto Milhorim (CPF 181.922.38687) para o exercício de cargo em comissão e de função de confiança no âmbito da administração federal, nos termos do art. 60 da Lei 8.443 de 1992 e do art. 270 do RITCU." (grifos no original) .
É o Relatório.

8.1. Antônio Ferreira Júnior (7.862/OAB-MS) e outros, representando Rodocon Construções Rodoviárias Ltda. e Carlos Roberto Milhorim.

Procurador Júlio Marcelo de Oliveira.

TOMADA DE CONTAS ESPECIAL. PROCESSO APARTADO, EXTRAÍDO DOS AUTOS DO TC 013.434/20152. IRREGULARIDADES NA EXECUÇÃO DE CONTRATOS DE OBRAS RODOVIÁRIAS CELEBRADOS COM A EMPRESA RODOCON CONSTRUÇÕES RODOVIÁRIAS LTDA. ADULTERAÇÃO DOS VALORES NAS MEDIÇÕES DAS OBRAS. CITAÇÃO. ACOLHIMENTO PARCIAL DAS ALEGAÇÕES DE DEFESA DA EMPRESA. REJEIÇÃO DAS ALEGAÇÕES DE DEFESA DO EX-SERVIDOR DO DNIT. CONTAS IRREGULARES. DÉBITO SOLIDÁRIO. MULTA. INABILITAÇÃO. CIÊNCIA.

TOMADA DE CONTAS ESPECIAL (TCE)

Secretaria de Controle Externo de Tomada de Contas Especial (SecexTCE).

Cuidam os autos de processo apartado de tomada de contas especial (TCE) , extraído dos autos do TC Processo 013.434/20152, para apurar responsabilidade solidária entre a sociedade empresária Rodocon Construções Rodoviárias Ltda. e o ex-servidor do Departamento Nacional de Infraestrutura e Transportes - Dnit, Sr. Carlos Roberto Milhorim, relativamente a débitos apurados em diversos contratos de obras rodoviárias no município de Dourados/MS.
2.	No âmbito do mencionado processo TC Processo 013.434/20152, que trata de TCE instaurada pelo Departamento Nacional de Infraestrutura de Transportes - DNIT/MT, em desfavor do Sr. Carlos Roberto Milhorin, ex-Chefe da Unidade Local do DNIT em Dourados/MS, da empresa Rodocon Construções Rodoviárias Ltda. e da empresa ECR Engenharia Ltda, relativa a irregularidades cometidas no âmbito da Superintendência Regional do Mato Grosso do Sul e tratadas no processo disciplinar 50600.010428/2009-16, após regular citação dos responsáveis e análise pela unidade técnica das defesas apresentadas, o Ministério Público junto ao Tribunal (MPjTCU) , por meio do parecer de peça 98 do TC Processo 013.434/20152 (peça 71 dos presentes autos) , manifestou-se no sentido de:
a) autorizar o parcelamento da dívida da empresa ECR Engenharia Ltda. em 36 parcelas mensais e consecutivas, nos termos do art. 26 da Lei 8.443/1992 c/c o art. 217 do RI/TCU, fixando-se o vencimento da primeira parcela em 15 dias, a contar do recebimento da notificação, e os das demais a cada 30 dias, devendo incidir sobre cada valor mensal os correspondentes acréscimos legais, na forma prevista na legislação em vigor, bem como esclarecer à responsável que a falta de pagamento de qualquer parcela importará no vencimento antecipado do saldo devedor (art. 217, § 2º, do RI/TCU) ;
b) julgar irregulares as contas do sr. Carlos Roberto Milhorim e da empresa ECR Engenharia Ltda., com fulcro nos arts. 1º, inciso I, 16, inciso III, alínea 'c', 19 e 23, inciso III, da Lei 8.443/1992, condenando-os, solidariamente, ao pagamento do débito quantificado nos autos; 
c) aplicar aos responsáveis a multa ínsita no art. 57 da Lei 8.443/1992;
d) autorizar, desde logo, nos termos do art. 28, inciso II, da Lei 8.443/1992, a cobrança judicial das dívidas, caso não atendidas as notificações;
e) encaminhar cópia da deliberação que vier a ser proferida, bem como do relatório e do voto que a fundamentarem, ao procurador-chefe da Procuradoria da República no Estado do Mato Grosso do Sul, nos termos do § 3º do art. 16 da Lei 8.443/1992 c/c o § 7º do art. 209 do Regimento Interno do TCU, para adoção das medidas que entender cabíveis.
II. quanto ao sr. Carlos Roberto Milhorim e à empresa Rodocon Construções Rodoviárias Ltda.:
a) criar um apartado para tratar da TCE referente ao débito de responsabilidade do sr. Carlos Roberto Milhorim e da empresa Rodocon Construções Rodoviárias Ltda., juntando nele, por cópia, as peças pertinentes, e encaminhar os autos do novo processo à SeinfraRodovias para a sua oitiva acerca dos aspectos técnicos suscitados pela Rodocon à peça 91.
3.	Consoante despacho de peça 103 dos autos do TC Processo 013.434/20152 (peça 73 dos presentes autos) , pelas razões apresentadas pelo douto Parquet junto ao TCU, entendi oportuna e conveniente a constituição de processo apartado para exame do mérito das contas no que tange à responsabilidade solidária do Sr. Carlos Roberto Milhorim e da empresa Rodocon Construções Rodoviárias Ltda., bem como a remessa do novo processo à SeinfraRodovias para que aquela unidade especializada se pronuncie sobre os aspectos técnicos suscitados pela aludida empresa em sua defesa.
II
4.	As irregularidades verificadas no curso destes autos, objeto das citações de peças 32 e 33, dizem respeito a alteração de medições de quantitativos acima dos realmente executados no bojo dos contratos 19-005/2001, 19-009/2001, 19-033/2001, 19-010/2001, 19-002/2003 e 19-003/2004, de acordo com as evidências constantes do Inquérito Policial 026/2006 (Polícia Federal) , do Processo Administrativo Disciplinar PAD 50600.0104208/2009-16 e do Processo de Tomada de Contas Especial 506Processo 000214/2012-95.
5.	Nos termos constantes do despacho de peça 30 e dos ofícios citatórios de peças 32 e 33, as condutas imputadas aos responsáveis e objeto dos presentes autos foram:
Rodocon Construções Rodoviárias Ltda. - Receber, por meio de alterações de medições levadas a efeito por Carlos Roberto Milhorim, quantitativos acima dos realmente executados no bojo dos contratos 19-005/2001, 19-009/2001, 19-033/2001, 19-010/2001, 19-002/2003 e 19-003/2004, de acordo com as evidências constantes do Inquérito Policial 026/2006 (Polícia Federal) , do Processo Administrativo Disciplinar PAD nº 50600.0104208/2009-16 e do Processo de Tomada de Contas Especial 506Processo 000214/2012-95, violando, em consequência, o art. 66 da Lei 8.666/93.
 (...) 
Carlos Roberto Milhorim (CPF 181.922.386-87) :
 (...) 
Conduta nº 2 -  Alterar as medições de serviços de restauração/manutenção em trechos rodoviários objetos dos contratos 19-005/2001, 19-009/2001, 19-003/2004, 19-010/2001, 19-002/2003 e 19-033/2001, de forma a fazer constar quantitativos maiores do que os executados pela empresa contratada, propiciando a ocorrência do pagamento de valores indevidos - em montantes superiores aos efetivamente executados - conforme relatado no Processo Administrativo Disciplinar - PAD 50600.0104208/2009-16 e no processo de Tomada de Contas Especial 0600.021450/2012-97, violando, dessa maneira, os arts. 66 e 67 da, § 1º, da Lei 8.666/93.
6.	Conforme visto no relatório precedente, o presente processo trata do débito solidário decorrente de ilícitos de responsabilidade do Sr. Carlos Roberto Milhorim, ex-engenheiro-chefe da unidade local do Dnit em Dourados/MS, com a empresa Rodocon Construções Rodoviárias Ltda., no valor original de R$ 5.066.900,43.
7.	Em atendimento ao meu despacho de peça 73, a Secretaria de Fiscalização de Infraestrutura Rodoviária e Aviação Civil (SeinfraRodoviaAviação) , por meio da instrução de peça 75, analisou as questões técnicas levantadas na defesa apresentada pela empresa Rodocon Construções Rodoviárias Ltda. (peça 66 destes autos e peça 91 do TC 013.434/2015-2) e detalhadas no Parecer do Ministério Público de peça 71.
8.	O exame técnico empreendido pela referida unidade especializada analisou cada um dos apontamentos feitos pelo MPjTCU e concluiu que o único tópico que mereceu razão aos argumentos apresentados pela Rodocon Construções Rodoviárias Ltda. está relacionado às planilhas que tratam da 1ª Medição do Contrato PD-19-005/2001-00.
9.	Entende a SeinfraRodoviaAviação que as planilhas devem ser consideradas para efeito de cálculo do débito, obedecendo-se ao mesmo critério adotado para as demais, ou seja, considerando-se a diferença entre a planilha identificada como "Executado" e aquela utilizada nos pagamentos realizados pelo Dnit, ajustando-se o valor do débito em favor dos responsáveis. No caso, deverá ser considerado o valor de "Executado" como sendo R$ 159.171,24 e o valor "Medido" como R$ 22.528,41, e aplicado os mesmos critérios adotados, o que resultará em valor positivo no total de R$ 136.634,42, o qual deverá ser lançado na planilha de débitos com sinal positivo, na data-base do pagamento da planilha referente à 1ª Medição do Contrato PD-19-005/2001-00.
10.	No tocante aos demais itens apontados pelo MPjTCU, o exame técnico da referida unidade especializada concluiu que não há razão aos argumentos apresentados pela defesa.
11.	A derradeira instrução da SecexTCE (peça 78) , transcrita no relatório precedente, concordou na totalidade com as percucientes análises realizadas pelo MPjTCU e pela SeinfraRodoviaAviação, que analisaram todas as alegações de defesa apresentadas pelos responsáveis.
12.	Quanto às alegações de defesa apresentadas pelo responsável Carlos Roberto Milhorim (peças 50-65 destes autos e 74/89 do TC Processo 013.434/20152) , as análises efetuadas pelo MPjTCU e pela SecexTCE foram no sentido de rejeitá-las, consoante Parecer do Parquet especializado de peça 98 do TC Processo 013.434/20152 (peça 71 destes autos) e instrução de peça 75 daquela unidade técnica, reproduzida no relatório precedente.
13.	Em relação à prescrição da pretensão punitiva desta Corte de Contas, considerando que o ato de ordenação da citação ocorreu em 5/7/2016 (peça 23) , a unidade instrutiva entendeu que: i) ocorreu a prescrição para os contratos 19-009/2001-00 (pagamentos irregulares ocorreram entre 6/12/2001 e 29/12/2003) , 19-003/2004-00 (pagamentos irregulares ocorreram entre 1/12/2004 e 16/12/2005) , 19-002/2003 (pagamentos irregulares ocorreram entre 27/7/2004 e 24/8/2004) e 19-033/2001-0 (pagamentos irregulares ocorreram entre 28/7/2004 e 10/8/2004) ; e ii) não ocorreu a prescrição para os contratos 19-005/2001-00 e 19-010/2001-0, com relação aos pagamentos irregulares efetuados em 13/12/2006.
14.	Por fim, a SecexTCE concluiu que: i) foi comprovada a alteração de medições de quantitativos acima dos realmente executados no bojo dos Contratos 19-005/2001, 19-009/2001, 19-033/2001, 19-010/2001, 19-002/2003 e 19-003/2004, de acordo com as evidências constantes do Inquérito Policial 026/2006 (Polícia Federal) , do Processo Administrativo Disciplinar PAD 50600.0104208/2009-16 e do Processo de Tomada de Contas Especial 506Processo 000214/2012-95, concluindo-se pela não comprovação do valor histórico repassado de R$ 4.930.266,01; e ii) inexistem nos autos elementos que demonstrem a boa-fé dos responsáveis ou a ocorrência de outros excludentes de culpabilidade, devendo as contas do Sr. Carlos Roberto Milhorim e da empresa Rodocon Construções Rodoviárias Ltda., desde logo, serem julgadas irregulares, nos termos do art. 202, § 6º, do Regimento Interno/TCU, procedendo-se à sua condenação em débito e à aplicação da multa prevista no art. 57 da Lei 8.443/1992.
15.	Alicerçada nos elementos e análises constantes dos autos, a SecexTCE, em síntese, propõe: a) acatar parcialmente as alegações de defesa da Rodocon Construções Rodoviárias Ltda.; b) rejeitar as alegações de defesa de Carlos Roberto Milhorim; c) julgar irregulares as contas de Carlos Roberto Milhorim e da Rodocon Construções Rodoviárias Ltda.; d) condenar solidariamente esses responsáveis ao pagamento das importâncias especificadas na alínea "d" do item 27 da instrução da SecexTCE de peça 78; e) aplicar individualmente aos referidos responsáveis a multa prevista no art. 57 da Lei 8.443/1992 c/c o art. 267 do Regimento Interno do TCU; f) autorizar, desde logo, se requerido, o parcelamento das dívidas em até 36 parcelas e a cobrança judicial das dívidas, caso não atendidas as notificações; e h) enviar cópia do Acórdão ao Procurador-Geral da República no Estado do Mato Grosso do Sul, para adoção das medidas cabíveis, ao Departamento Nacional de Infraestrutura de Transportes (Dnit) e aos responsáveis.
16.	Em seu novo pronunciamento (peça 81) , ao se manifestar de acordo com a proposta de mérito feita pela SecexTCE, o Ministério Público junto ao TCU acrescenta proposta de considerar, preliminarmente, graves as infrações cometidas por Carlos Roberto Milhorim, nos termos do art. 60 da Lei 8.443/1992 e do art. 270, § 1º, do RITCU, e de inabilitar o mencionado responsável para o exercício de cargo em comissão e de função de confiança no âmbito da administração federal, nos termos do art. 60 da Lei 8.443 de 1992 e do art. 270 do RITCU.
III
17.	Feita essa breve contextualização, passo ao exame de mérito para acolher e incorporar às minhas razões de decidir os exames realizados pelas unidades especializadas SeinfraRodoviaAviação (instrução de peça 75) e SecexTCE (instrução de peça 78) , com os acréscimos propostos pelo Parquet especializado no parecer de peça 81, sem prejuízo de considerações sobre os pontos que entendo relevantes.
18.	Em linha com o entendimento das unidades técnicas especializadas desta Corte de Contas e do Parquet junto ao Tribunal, compreendo que as irregularidades identificadas nestes autos configuram grave violação aos conceitos mais elementares de legalidade, moralidade, controle e prestação de contas; aos princípios que regem a Administração Pública, insculpidos no art. 37, caput, da Constituição Federal de 1988, e aos arts. 70, parágrafo único, da Carta Magna; 93 do Decreto-Lei 200, de 25/2/1967; 66, 145 e 148 do Decreto 93.872/1986; 62 e 63 do Decreto Lei 4.320/1964; e 66 da Lei 8.666/1993 (empresa - arts. 876 e 884 da Lei 10.406, de 10/1/2002 - Código Civil) .
19.	Concordo com as unidades especializadas e com o MPjTCU quando acolhem apenas as alegações de defesa da empresa Rodocon Construções Rodoviárias Ltda. relacionadas às planilhas que tratam da 1ª Medição do Contrato PD-19-005/2001-0, passando-se a considerar para efeito do cálculo do débito o mesmo critério adotado nas outras planilhas. No caso, ao considerar o valor de "Executado" como sendo R$ 159.171,24 e o valor de "Medido" como R$ 22.528,41, chega-se ao valor de R$ 136.634,42, o qual está sendo lançado na planilha de débitos com sinal positivo, na data constante da nota fiscal nº 250 - 18/7/2001 (peça 52, p. 136) .
20.	Assim, corroboro o cálculo do débito imputado aos responsáveis Carlos Roberto Milhorim e empresa Rodocon Construções Rodoviárias Ltda. nestes autos, consoante ajuste apontado pela SeinfraRodoviaAviação (item 96 da instrução de peça 75) e consolidação realizada pela SecexTCE (subitem 21.1 e alínea "d" do item 27 da instrução de peça 78) , o qual obteve a concordância do Parquet junto ao Tribunal.
21.	De fato, constatou-se a existência de duas planilhas para a mesma medição, sendo que uma delas foi apresentada ao Dnit para pagamento e a outra fora encontrada nos arquivos da sede da empresa. Cabe destacar que tais documentos ("outras" planilhas de medição) foram apreendidos como resultado de operações do Departamento de Polícia Federal - PF, com toda a oficialidade e o rigor que rege a atuação dessa respeitada força policial e, ao que consta, tais evidências foram obtidas em escritórios e instalações da própria empresa Rodocon Construções Rodoviárias Ltda. e demais responsáveis no processo.
22.	Nesse ponto, por seu conteúdo esclarecedor, cabe repisar alguns pontos constantes do minucioso exame trazido pela SeinfraRodoviaAviação (instrução de peça 75) :
3.		De acordo com o apurado, o meio utilizado para as fraudes seria a adulteração de valores nas medições de obras e utilização de documento adulterado para respaldar pagamentos indevidos por obras não realizadas ou realizadas a menor, gerando dano aos cofres públicos federais. (...) 
24.		De acordo com as conclusões do Inquérito Policial 026/2006, foi detectada a prática de adulteração de planilhas de medição de obras, onde eram apresentados documentos que demonstravam quantidades de serviços e obras em montante superior ao realmente executado, gerando desembolsos a maior por parte da Administração. (...) 
28.		O que se pretende é esclarecer questões técnicas para efeito de aceitação dos documentos como evidências de irregularidades na execução física e financeira das obras em comento, para efeito de fundamentar caracterização de débito ao erário e responsabilização de quem lhe deu causa. (...) 
39.		Dentro da competência do Tribunal, o entendimento é de que a existência de duas planilhas para a mesma medição, sendo que uma foi apresentada ao Dnit para pagamento e a outra fora encontrada nos arquivos da sede da empresa, indica que aquela encaminhada para pagamento tenha sido adulterada para elevar os valores recebidos pela empresa.
40.		Da mesma forma, a existência de outro documento nas gavetas da empresa, trazendo a expressão "Executado" e com valores abaixo daqueles desembolsados pela Administração, demonstra que havia um controle paralelo, com finalidade não explicada pela defesa apresentada e que, segundo as investigações da PF, seria utilizado como acompanhamento real das obras e serviços executados.
41.		Como não há uma explicação válida para a existência de dois documentos de medição para o mesmo serviço e período e para as irregularidades constatadas no Inquérito Policial 026/2006 e no Processo Administrativo Disciplinar - PAD 50600.010428/2009-16, as alegações não merecem respaldo. (...) 
53.		O entendimento é que o modus operandi evidenciado pelos documentos citados nos parágrafos anteriores obedece fielmente aos critérios apontados pela PF e pelo Dnit nas investigações relativas à matéria em apreço, ou seja: existência de mais de uma planilha de medição para o mesmo período/serviço, uma planilha destinada a registrar os serviços realmente executados e outra destinada a fundamentar pagamentos a maior por parte da Administração.
54.		Ao contrário do que pretende a defesa, o fato de não estarem grafadas as expressões destacadas pelas investigações, "Medido/Executado", não gera, por si só, a descaracterização dos documentos como evidências de adulteração de medições para provocar desembolsos a maior por parte do Dnit, portanto, os argumentos não merecem ser acatados. (...) 
66.		O modus operandi indicado nas investigações está presente e evidenciado, ou seja, a existência de mais de uma planilha de medição referente ao mesmo período, onde uma apresenta valor mais baixo e ficava em poder da empresa (colunas 6 e 7 da Tabela 2) , enquanto outra com valores mais elevados era encaminhada ao Dnit para lastrear pagamentos a maior (Coluna 8 da Tabela 2) . (...) 
73.		Dizer que os documentos não são oficiais porque não possuem assinatura dos responsáveis ou porque não contemplam os serviços que deveriam ter sido executados não é apelo suficiente para desconsiderar a validade da documentação como evidência das irregularidades praticadas.
74.		Cabe relembrar que tais documentos foram apreendidos como resultado de operações do Departamento de Polícia Federal - PF, com toda a oficialidade e o rigor que rege a atuação dessa respeitada força policial e, ao que consta, tais evidências foram obtidas em escritórios e instalações da própria empresa Rodocon Construções Rodoviárias Ltda. e demais responsáveis no processo.
75.		Os argumentos de defesa esboçam um grande esforço para descaracterizar o arcabouço probatório juntado ao processo, no entanto, em nenhum momento buscam explicar os motivos que levaram a empresa a manter a duplicidade de planilhas de medição, referentes ao mesmo período/serviço, porém com valores tão destoantes.
76.		Desse modo, não se vislumbra o objetivo do questionamento apresentado e não se identifica qualquer defeito, sob o ponto de vista técnico, quanto aos documentos que fundamentaram as apurações referentes a este item, não havendo razão aos argumentos apresentados. (...) 
81.		Mais uma vez vale repisar as premissas estabelecidas pelas investigações da PF e pela apuração levada a cabo pelo Dnit, ou seja, havia uma planilha que espelhava o que realmente fora executado em campo, a qual permanecia na posse da empresa para controle paralelo, enquanto era produzido um segundo documento com valores e medições diferentes, destinado a lastrear os pagamentos a maior por parte da Autarquia.
IV
23.	Acerca da imprescritibilidade do débito abordada nestes autos, acrescento às pertinentes ponderações constantes do Parecer do MPjTCU os seguintes comentários.
24.	Em primeiro lugar, resta isento de dúvidas que a jurisprudência consolidada deste Tribunal de Contas da União (TCU) se formou no sentido da imprescritibilidade das ações de ressarcimento ao erário. Nesse sentido, reproduzo o Enunciado de Súmula 282, desta Corte: "As ações de ressarcimento movidas pelo Estado contra os agentes causadores de danos ao erário são imprescritíveis."
25.	De outra parte, e à semelhança dos outros julgadores deste TCU, não desconheço a recente decisão exarada pelo Supremo Tribunal Federal (STF) , prolatada no âmbito do Recurso Extraordinário (RE) 636.886/AL, por meio da qual foi fixado o seguinte enunciado para o Tema 899, de repercussão geral: "É prescritível a pretensão de ressarcimento ao erário fundada em decisão de Tribunal de Contas."
26.	Ocorre que, consoante o destacado pelo Ministro Benjamin Zymler no leading case que primeiro discutiu o alcance do referido julgado da Corte Suprema (voto condutor do Acórdão 5236/2020-TCU-Primeira Câmara) , ainda há diversas dúvidas sobre a matéria, pois resta possível a conclusão de que a decisão não tratou da prescrição do processo de controle externo levado a efeito no âmbito do TCU mas, sim, da prescrição intercorrente ocorrida durante a fase de execução do acórdão condenatório desta Corte.
27.	Naquela oportunidade, o Relator aduziu que a aludida decisão do STF enfrentou RE interposto pela União contra acórdão do Tribunal Regional Federal da 5ª Região (TRF/5) , ementado como se segue, pelo qual o regional negou provimento a embargos de declaração opostos contra acórdão de sua lavra:
EMENTA: TRIBUTÁRIO. PROCESSUAL CIVIL. EXECUÇÃO FISCAL. PROCESSO PARALISADO POR MAIS DE CINCO ANOS. PRESCRIÇÃO INTERCORRENTE. OCORRÊNCIA. 1. Para fins práticos, deve-se observar quando a Fazenda Pública foi intimada a providenciar o andamento do feito. Passados cinco anos sem diligências concretas, ocorre a prescrição intercorrente. Caso haja suspensão na forma do art. 40, da Lei n. 6.830/80, ocorre a extinção se o feito permanecer paralisado por mais de seis anos. 2. Na hipótese dos autos, houve o arquivamento sem baixa do processo em 12.08.1999 e até a data da sentença extintiva do feito em 05.06.2006, a Fazenda Nacional não apresentou nenhuma medida concreta quanto à localização do devedor ou de seus bens. Revela-se, portanto, inequívoca a ocorrência da prescrição intercorrente.
28.	O Ministro Benjamin Zymler argumentou que, na situação debatida judicialmente, a Fazenda Pública havia deixado a ação paralisada por mais de seis anos, o que ensejou fosse declarada a prescrição intercorrente no caso em tela. Isto é, a questão objeto da controvérsia cingiu-se à prescrição intercorrente ocorrida durante a fase de execução do acórdão condenatório do TCU.
29.	Desse modo, ponderou que, com base nessa possível interpretação, a matéria decidida no mencionado feito não teria nenhuma repercussão de ordem prática e jurídica nos processos desta Corte, isso porque o título executivo, que é própria decisão do Tribunal, consoante o art. 19 da Lei 8.443/92, ainda não se formou.
30.	Feito esse raciocínio, Sua Excelência acresceu que, ainda se possa interpretar que a decisão do STF também se aplique ao iter do processo de controle externo neste TCU, outras questões, de suma importância visando que este Tribunal estabeleça novo tratamento acerca da prescrição do débito, restariam pendentes de esclarecimento, relevando mencionar as relativas à definição da data de ocorrência do fato irregular ou data do seu conhecimento pelo TCU, bem assim as hipóteses de interrupção da prescrição. 
31.	Em conclusão, conduziu o colegiado a que aplicasse, ao caso in concreto, a jurisprudência do TCU até então vigente, fundamentada no art. 37, § 5º, da Constituição Federal, e consubstanciada na citada Súmula 282, no que tange ao ressarcimento do prejuízo.
32.	Anoto que o entendimento acima também foi seguido em outros julgados desta Corte, sendo exemplos os Acórdãos: 1.492/2020, 2.104/2020, 2.182/2020 e 2.336/2020, Rel. Min. Aroldo Cedraz; 2.188/2020, Rel. Min. Raimundo Carreiro; e 2.018/2020, Rel. Min. Ana Arraes, do Plenário; 6.494/2020, Rel. Min. Walton Alencar Rodrigues; 5.236/2020, 6.084/2020, 6.465/2020, 6.466/2020, 7.982/2020, 9.277/2020, Rel. Min. Benjamin Zymler; e 8.550/2020, 9.011/2020, 9.012/2020 e 9.293/2020, Rel. Min. Bruno Dantas, todos da 1ª Câmara; e 5.681/2020, 6.350/2020, 8.316/2020, 8.940/2020, 8.945/2020, 8.947/2020, 8.948/2020, 9.208/2020 e 9.216/2020 da minha relatoria; 5.690/2020, 6.350/2020, 6.575/2020, 6.712/2020, 7.325/2020, 8.021/2020, 8.023/2020, 8.443/2020, 8.649/2020, 8.651/2020 e 8.657/2020, Rel. Min. Aroldo Cedraz; 6.171/2020, Rel. Min. Raimundo Carreiro; 6.207/2020 e 8.498/2020, Rel. Min. Ana Arraes; e 6.707/2020 e 6.726/2020, Rel. Min. Subst. Marcos Benquerer Costa, estes da 2ª Câmara) .
33.	Releva, ainda, considerar que em 14 de agosto último a Advocacia-Geral da União opôs embargos de declaração ao já citado acórdão proferido no RE 636.886/AL, objetivando exatamente dirimir dívidas quanto ao alcance da aludida decisão, notadamente para que se tenha como correta compreensão a de que "a tese de repercussão geral no acórdão (...) embargado abrange apenas a fase executiva da decisão do TCU".
34.	Nesse sentido, e considerando que os contornos ao final dados pela Corte Suprema após a apreciação dos aclaratórios certamente balizarão a atuação futura deste Tribunal de Contas da União, inclusive com as correções que por ventura se fizerem cabíveis, até em razão de a prescrição ser matéria de ordem pública, acompanho o posicionamento manifestado por esta Casa nos arestos antes mencionados e aplico ao caso em exame a jurisprudência do TCU até o momento firmada.
V
35.	Quanto à prescrição da pretensão punitiva do Tribunal, correta a análise constante da instrução a SecexTCE. De fato, a multa prevista no art. 57 da Lei 8.443/1992 a ser aplicada aos responsáveis deve incidir apenas sobre os pagamentos irregulares efetuados em 13/12/2006 no âmbito dos contratos 19-005/2001-00 e 19-010/2001-0 (valores de R$ 73.735,38, R$ 125.438,27, R$ 16.830,34 e R$ 11.941,66) .
VI
36.	Uma vez que os elementos e análises constantes dos autos evidenciam a prática de adulteração de planilhas de medição de obras, onde eram apresentados documentos que demonstravam quantidades de serviços e obras em montante superior ao realmente executado, gerando desembolsos a maior por parte da Administração (vide Inquérito Policial 26/2006 - Polícia Federal (peça 1, p. 308-338) e Processo Administrativo Disciplinar PAD/Dnit Portaria 408/2010, Relatório Final à peças 63, p. 506-530, e 64, p. 1-429) , considero que a infração cometida nestes autos é grave.
37.	Desse modo, em linha com a posição defendida pelo MPjTCU, aplico ao ex-servidor do Dnit Carlos Roberto Milhorim, adicionalmente, a sanção de inabilitação para o exercício de cargo em comissão e de função de confiança no âmbito da administração federal, com fundamento no art. 60 da Lei 8.443/1992.
38.	Os desvios funcionais perpetrados pelo mencionado ex-servidor do Dnit foram graves, conforme evidenciado nos referidos inquérito policial e PAD, consoante trechos a seguir transcrito:
38.1.	Inquérito Policial 26/2006 - Polícia Federal
1. OS FATOS: (...) 
E tais fraudes se repetiam sistematicamente em quase todas as medições, conforme claramente demonstravam os documentos anexos - retirados de dentro do DNIT e que estavam sendo guardados por Milhorim. (...) 
2. O ESQUEMA E SUA AUTORIA: (...) 
Ocorre que, visando a desviar recursos federais destinados às obras de - conserva e construção, o chefe do DNIT/Dourados, CARLOS ROBERTO MILHORIM, em conluio com as empresas responsáveis pelas obras, passou a alterar, para mais, .os valores das planilhas de medição, apropriando-se de tais valores, ao mesmo tempo em que beneficiava empresas de amigos, muitas delas constituídas, com o fim exclusivo de prestar serviços às executoras das obras. (...) 
6. DA CONCLUSÃO: (...) 
Assim, as provas deixaram patente a existência de uma grande empreitada criminosa de desvio de recursos e falsificação ideológica de documentos no âmbito do Dnit/DRS. As condutas dos indiciados são típicas e ilícitas, sendo os mesmos culpáveis por absolutamente imputáveis, capazes de entender perfeitamente a ilicitude de seus atos, sendo-lhes exigível tivessem condutas diversas. Sendo assim, e por encontrarem os fatos adequação típica na legislação pátria, vão indiciados: Carlos Roberto Milhorim (...) , como incursos nas penas dos arts. 288, 298, 299, 304 e 312, § 1º, todos do Código Penal.
38.2.	Relatório Final do Processo Administrativo Disciplinar PAD/Dnit Portaria 408/2010
CONSIDERACÕES FINAIS
Dessa forma, percebeu-se que havia, de fato, um esquema que tinha por fim fraudar os cofres públicos em proveito de seus partícipes. Isso, acredita-se, está perfeitamente comprovado neste procedimento disciplinar. (...) 
Apenas se quer dizer que se comprovou a existência de um esquema que fraudava medições em pagamentos para a RODOCON.
39.	Destaco que, diante dessa situação, o Ministro de Estado dos Transporte, por meio da Portaria nº 353 de 30 de dezembro de 2011 (peça 7, p. 356) , acolheu parcialmente o relatório final da Comissão PAD/Dnit Portaria 408/2010 e, pela prática das infrações disciplinares descritas no art. 117, inciso IX, c/c art. 132, incisos IV, X, XI, todos da Lei 8.112/1990, aplicou a penalidade de demissão ao Sr. Carlos Roberto Milhorim, com fundamento no art. 132, incisos IV, X, XI e XIII, da mesma lei.
VII
40.	Por fim, concordo com o exame técnico realizado de que não foram identificados nos autos elementos que demonstrassem a boa-fé ou a ocorrência de outros excludentes de culpabilidade dos responsáveis. De tal modo, devem ser acatadas parcialmente as alegações de defesa apresentadas pela empresa Rodocon Construções Rodoviárias Ltda., rejeitadas as alegações de defesa apresentadas por Carlos Alberto Milhorim, e suas contas, desde logo, julgadas irregulares, condenando-os solidariamente aos débitos apurados e aplicando-lhes individualmente a multa prevista no art. 57 da Lei 8.443/1992 e a sanção de inabilitação para o exercício de cargo em comissão e de função de confiança no âmbito da administração federal, com fundamento no art. 60 da Lei 8.443/1992.
41.	Acrescento à fundamentação do julgamento irregular das contas a alínea "d" do inciso III do art. 16 da Lei 8.443/1992, pois entendo que as irregularidades perpetradas nestes autos caracterizam desfalque ou desvio de dinheiros, bens ou valores públicos.
	Ante o exposto, e em linha com os pareceres convergentes das unidades técnicas (SeinfraRodoviaAviação) e do Ministério Público junto a esta Corte, VOTO no sentido de que o Tribunal adote a deliberação que submeto à apreciação deste Colegiado.
TCU, Sala das Sessões Ministro Luciano Brandão Alves de Souza, em 11 de novembro de 2020.
Ministro JOÃO AUGUSTO RIBEIRO NARDES 
Relator